臺灣高等法院臺南分院刑事判決　 99年度重上更(五)字第156號
上　訴　人
即　被　告　林昆
指定辯護人　本院公設辯護人　郭忠生
上　訴　人
即　被　告　謝啟三
上列上訴人因違反貪污治罪條例案件，不服臺灣嘉義地方法院88
年度訴字第184號中華民國88年9月21日第一審判決（起訴案號：
臺灣臺南地方法院檢察署87年度偵字第14803號、第14819號、88
年度偵字第809 號、第1169號、1170號），提起上訴，經判決後
，由最高法院第五次發回更審，本院判決如下：
    主  文
原判決關於林昆對於違背職務之行為，收受賄賂部分暨定應執
行刑及謝啟三部分均撤銷。
林昆依據法令從事審判職務之人員，共同對於違背職務之行為
，收受賄賂，處有期徒刑拾壹年，褫奪公權柒年。犯罪所得財物
新臺幣貳佰伍拾萬元應與黃銘哲連帶追繳沒收，如全部或一部無
法追繳時，應以其與黃銘哲之財產連帶抵償之。
謝啟三非依據法令從事於公務之人員，對於依據法令從事審判職
務之人員，關於違背職務之行為交付賄賂，處有期徒刑捌月，褫
奪公權貳年，減為有期徒刑肆月，褫奪公權壹年。
    事  實
一、林昆係民國六十八年通過司法官特考，而參加司法官第十
    六期訓練結業分發，於七十八年九月一日派調至臺灣臺南地
    方法院（下稱臺南地院）任該院法官，並於八十四年至八十
    六年任職期間，職司該院刑事訴訟之審判工作，為依據法令
    從事審判職務之人員。
二、緣八十五年六月間，林昆經由黃銘哲（業經原審判處有期
    徒刑十月，上訴後經本院八十八年度上訴字第一七一一號駁
    回上訴，並諭知緩刑三年而確定）之介紹，至省屬臺灣區中
    小企業銀行股份有限公司（下稱台灣企銀）仁德分行，分別
    以其名義借款新臺幣（下同）二百萬元（並以黃銘哲為連帶
    保證人），以其書記官即案外人張原銘之名義借款一百五十
    萬元，進而與台灣企銀仁德分行時任副理之謝啟三相識（當
    時謝啟三雖服務於臺灣企銀學甲分行之公營銀行，依修正前
    之刑法及貪污治罪條例第二條規定，固屬依法令從事公務之
    人員，惟謝啟三就貸款事件，要無執行國家公權力可言，故
    而於貪污治罪條例第二條規定修正後，謝啟三其身分並非屬
    九十五年七月一日施行後刑法第十條第二項規定所稱之公務
    員）。嗣於八十五年八月間某日，因謝啟三前於七十九年間
    任職台灣企銀學甲分行副理期間，涉嫌對良美建設公司違法
    放貸案，經臺灣臺南地方法院檢察署檢察官提起公訴（下稱
    謝啟三等人貪污案件）。謝啟三獲知非公務員之黃銘哲與林
    昆熟稔，乃於起訴後法院分案前數次至黃銘哲所開設之聯
    有機械股份有限公司（下稱聯有公司），請託黃銘哲將起訴
    書交給林昆看，黃銘哲遂於同日前往台南市○○路一○七
    三巷三一號林昆住處，將起訴書交給林昆，林昆先表
    示「起訴書沒什麼瑕疵。」，過幾天黃銘哲應謝啟三請求，
    再度向林昆探詢，林昆稱獲判無罪之機會很大，黃銘哲
    將此情形告知謝啟三，謝啟三乃委請黃銘哲代為關說疏通，
    經黃銘哲轉告後，林昆同意幫忙，並達成若案件分由林昆
    承辦，林昆將會違背職務幫忙脫罪之默契，迨至八十五
    年八月三十日，臺南地院將該謝啟三等人貪污案件以八十五
    年度訴字第一０五二號，分由林昆承辦審理，林昆知悉
    分案後，明知依憲法規定，職司審判職務之法官應本良知及
    依據法律獨立審判，不受外界任何干涉，杜絕任何金錢、人
    情等不當干涉，亦明知謝啟三所涉貪污案應判決有罪，然因
    謝啟三先前即曾透過黃銘哲向林昆請託，林昆卻與黃銘
    哲基於違背其職務之行為之犯意聯絡，即於當日下午十時五
    十五分，電告黃銘哲稱：「你們說那個『分仔』，要馬上決
    定哦！」，黃銘哲回答稱：「我知道。」（即該案已分由伊
    承審，須馬上決定是否交付賄款等情），因黃銘哲與林昆
    前此已有討論要幫助謝啟三之情事，接到電話知悉案件分由
    林昆審理，並因林昆交代「要馬上決定」，知道要趕快
    聯絡謝啟三決定是否要行賄，遂於事隔一小時後之八月三十
    一日（星期六）凌晨零時許，電約謝啟三至台南市○○路與
    忠義路口之「金三角木瓜牛奶」店碰面，黃銘哲請其上車後
    ，即告以其所涉上開貪污案件，已分由林昆承審，並要求
    以二百五十萬元交付林昆法官作為判決無罪之代價，謝啟
    三並基於對於違背林昆審判職務上行為，為行求、期約之
    賄賂行為而應允後，黃銘哲旋自行至林昆台南市○○路一
    ○七三巷三一號住處告知林昆，並獲林昆之同意，而達
    成對於違背審判職務行為之期約。而謝啟三則於九月二日先
    將一百五十萬元，攜至台南縣永康市○○○路二三一巷十二
    號黃銘哲住處交予黃銘哲，再由黃銘哲於當日晚間，將一百
    五十萬元攜至林昆上開住處，交由林昆收受。嗣因尚有
    一百萬元未交付，林昆乃要求黃銘哲轉知謝啟三，要其趕
    快交付其餘尚未交付之一百萬元，謝啟三經黃銘哲轉告催討
    後，乃於九月十三日再將一百萬元送至黃銘哲上開住處，適
    黃銘哲外出，乃將該一百萬元交予黃銘哲之妻即不知情之戴
    素靖，黃銘哲返家後，當晚趁陪同其妻回娘家之便，至林昆
    住處附近，其妻留在車內等候，黃銘哲親自下車將一百萬
    元送至林昆上開住處門口處（開門即車庫），交由林昆
    收受，並向林昆表示該款係謝啟三尚未付清之一百萬元賄
    款，該案應該趕快「處理一下」，林昆當場表示應允。嗣
    於案件審理時林昆對謝啟三涉案不利部分即未盡力調查，
    並就卷內之事證違背經驗及論理法則作出對於謝啟三有利之
    認定，於八十六年九月四日即對交付二百五十萬元賄款之謝
    啟三判決無罪（該案經本院九十四年度重上更(三)字第四三七
    號改判謝啟三背信罪確定）。謝啟三嗣於偵查中自白交付賄
    賂之事實，而賄賂即現金二百五十萬元則未扣案。
三、案經法務部調查局南部地區機動工作組移送臺灣臺南地方法
    院檢察署檢察官偵查起訴，並由臺灣臺南地方法院聲請臺灣
    嘉義地方法院管轄審判。
    理  由
甲、證據能力方面
壹、按九十二年一月十四日修正通過之刑事訴訟法施行前，已繫
    屬於各級法院之案件，其以後之訴訟程序，應依修正刑事訴
    訟法終結之。但修正刑事訴訟法施行前已依法定程序進行之
    訴訟程序，其效力不受影響，刑事訴訟法施行法第七條之三
    定有明文。所謂已依法定程序進行之訴訟程序，其「效力不
    受影響」，依其立法意旨係指為避免程序之勞費，本諸舊程
    序用舊法，新程序始用新法之一般法則，各級法院於修正之
    刑事訴訟法施行前，已依法踐行之訴訟程序（包含相關證據
    法則之適用），其效力不受影響。故而，對於提起上訴之案
    件，於修正刑事訴訟法施行前，原審法院就可得為證據之證
    據，已依法定程序調查者，其效力亦不受影響而言。又司法
    院（下稱同院）釋字第五八二號解釋（下稱第五八二號解釋
    ）理由雖謂：「為確保被告對證人之詰問權，證人（含共同
    被告及其他具證人適格之人）於審判中，應依人證之法定程
    序，到場具結陳述，並接受被告之詰問，其陳述始得作為認
    定被告犯罪事實之判斷依據。」「被告以外之人（含證人、
    共同被告等）於審判外之陳述，依法律特別規定得作為證據
    者（刑事訴訟法第一百五十九條第一項參照），除客觀上不
    能受詰問者外，於審判中，仍應依法踐行詰問程序。」然因
    其解釋之效力及適用範圍等，產生疑義，經最高法院聲請補
    充解釋。同院經衡酌法安定性之維持與被告基本權利之保障
    ，作成釋字第五九二號解釋謂：「本院釋字第五八二號解釋
    公布（九十三年七月二十三日）前，已繫屬於各級法院之刑
    事案件，該號解釋之適用，應以個案事實認定涉及以共同被
    告之陳述，作為其他共同被告論罪之證據者為限。」「現行
    刑事訴訟法施行法第七條之三但書相關部分，非本院釋字第
    五八二號解釋之對象。」（見同院釋字第五九二號解釋文後
    段、解釋理由書第四、五段）。基上解釋，凡於九十三年七
    月二十三日前已繫屬於各級法院之刑事案件，而其審理跨越
    新舊刑事訴訟法領域者，該第五八二號解釋之適用範圍，僅
    以個案事實係以具證人適格之共同被告之陳述，作為論罪之
    證據者為限，而不及於其他具證人適格之人之供述部分。關
    於其他具證人適格之人所為陳述，如事實審法院於刑事訴訟
    法施行（九十二年九月一日）前，已依法定程序調查者，其
    效力如何，自應適用刑事訴訟法施行法第七條之三但書之規
    定，以為判斷之準據。查本件係於八十八年一月二十一日繫
    屬於第一審法院，第一審法院於八十八年九月二十一日審理
    終結，並於八十八年十一月十八日上訴繫屬於本院，故而對
    證人即共同被告黃銘哲、謝啟三，證人王美玉、戴素靖、王
    錦松等人於警詢所為陳述，均在修正刑事訴訟法施行前，且
    上開證人即共同被告黃銘哲、謝啟三、證人王美玉、戴素靖
    、王錦松等人之證詞，事實審法院已依修正刑事訴訟法施行
    前之法定程序調查，且證人黃銘哲（本院上訴卷(七)第一八五
    頁、更一審卷第二五三頁至二六七頁、更三審卷(二)第六七頁
    至七三頁、更五審卷(二)第一六二頁至一七三頁）、謝啟三（
    本院上訴卷(一)第一五八頁、更一審卷第二六八頁至二八八頁
    、更三審卷(二)第八頁至十六頁、更五審卷(二)第一七三頁至一
    七八頁）、王美玉（原審卷(一)第二一六頁至二一九頁、本院
    更三審卷(二)第十七頁至十八頁、更五審卷(二)第一四九頁至一
    五六頁）、戴素靖（原審卷(一)第一一五頁至一一八頁、本院
    更三審卷(二)第四六頁至四七頁、六十頁至六六頁、更五審卷
    (二)第一五七頁至一六二頁）、王錦松（本院上訴卷卷(三)第二
    一頁至二五頁）等人亦經傳喚到庭結證，並由被告等及其歷
    審選任辯護人行使對質、詰問之權利，揆諸前開說明，其效
    力不受影響，自得引用為論罪之依據。
貳、次按刑事訴訟法第一百五十八條之三規定：「證人、鑑定人
    依法應具結而未具結者，其證言或鑑定意見，不得作為證據
    。」，其中所謂「依法應具結而未具結者」，係指檢察官或
    法官依刑事訴訟法第一百七十五條之規定，以證人身分傳喚
    被告以外之人（證人、告發人、告訴人、被害人、共犯或共
    同被告）到庭作證，或雖非以證人身分傳喚到庭，而於訊問
    調查過程中，轉換為證人身分為調查時，此時其等供述之身
    分為證人，則檢察官、法官自應依本法第一百六十八條有關
    具結之規定，命證人供前或供後具結，其陳述始符合第一百
    五十八條之三之規定，而有證據能力。若檢察官或法官非以
    證人身分傳喚而以告發人、告訴人、被害人或共犯、共同被
    告身分傳喚到庭為訊問時（例如刑事訴訟法第七十一條、第
    二百十九條之六第二項、第二百三十六條之一第一項、第二
    百四十八條之一、第二百七十一條第二項、第二百七十一條
    之一第一項），其身分既非證人，即與「依法應具結」之要
    件不合，縱未命其具結，純屬檢察官或法官調查證據職權之
    適法行使，當無違法可言。而前揭不論係本案或他案在檢察
    官面前作成未經具結之陳述筆錄，係屬被告以外之人於偵查
    中向檢察官所為之陳述，本質上屬於傳聞證據，基於保障被
    告在憲法上之基本訴訟權，除該被告以外之人死亡、身心障
    礙致記憶喪失或無法陳述、滯留國外或所在不明而無法傳喚
    或傳喚不到、或到庭後拒絕陳述等情形外，如已經傳喚到庭
    具結而為陳述，並經被告之反對詰問，或被告已放棄其反對
    詰問權，前揭非以證人身分而在檢察官面前未經具結之陳述
    筆錄，除顯有不可信之情況者外，得為證據，並應於判決內
    敘明其符合傳聞證據例外之理由；又前揭非以證人之身分在
    審判中之陳述筆錄，如該被告以外之人已經法院以證人身分
    傳喚到庭並經具結作證，且由被告為反對詰問，該未經具結
    之陳述筆錄因屬審判上之陳述，自有證據能力；如係在另案
    法官面前作成之陳述筆錄，本質上亦屬傳聞證據，自得依本
    法第159 條之1第1項之規定，認有證據能力。不能因陳述人
    未經具結，即一律適用本法第一百五十八條之三之規定，排
    除其證據能力（最高法院九十七年台上字第四八三號判決意
    旨及九十六年台上字第三五二七號判決意旨參照）。經查：
    本件證人即共同被告黃銘哲、謝啟三、林昆等人分別經檢
    察官、法官前非以證人之身分或以證人之身分所為之證述，
    ，及證人許文昇、魏安里、陳國禎、曾小娟、陳俊宏、謝世
    昌、郭賢福、柯美琴、翁進福、證人即另案被告黃淑蓮、李
    秋芬、王錦松、陳瑞佳、許山鐘、謝惠宗、黃進丁、陳錦聰
    、吳中仁、吳忠融等人於另案（本院九十四年度重上更(三)字
    第四三七號貪污案件）分別經檢察官、法官前非以證人之身
    分或以證人之身分所為之證述，又黃銘哲、謝啟三，業經本
    院上訴審、更一審卷、更三審、更五審審理時依法傳訊其等
    到庭具結陳述，並經被告等人分別予以詰問，而證人即共同
    被告林昆，被告謝啟三於原審至本院更四審審理時並未聲
    請傳喚，並於本院審理時捨棄傳喚共同被告林昆到庭詰問
    （見本院更五審卷(二)第七五頁），被告林昆、謝啟三於本
    院審理時均捨棄傳喚證人許文昇、魏安里、陳國禎、曾小娟
    、陳俊宏、謝世昌、郭賢福、柯美琴、翁進福、證人即另案
    被告黃淑蓮、李秋芬、王錦松、陳瑞佳、許山鐘、謝惠宗、
    黃進丁、陳錦聰、吳中仁、吳忠融到庭詰問（見本院更五審
    卷(二)第一一八頁、一一九頁），足見本件已保障被告林昆
    等人對證人之反對詰問權，證人即共同被告黃銘哲、謝啟三
    ，及證人許文昇、魏安里、陳國禎、曾小娟、陳俊宏、謝世
    昌、郭賢福、柯美琴、翁進福、證人即另案被告黃淑蓮、李
    秋芬、王錦松、陳瑞佳、許山鐘、謝惠宗、黃進丁、陳錦聰
    、吳中仁、吳忠融等人以共同被告或其他非以證人之身分向
    法官或檢察官所為之供述，應屬業經完足調查之証據，自得
    作為認定犯罪事實之判斷依據，合先敘明。
參、又按被告以外之人於偵查中向檢察官所為陳述，除顯有不可
    信之情況者外，得為證據，刑事訴訟法第一百五十九條之一
    第二項定有明文。檢察官在偵查中對被告以外之人所為之偵
    查筆錄，性質上屬傳聞證據，惟刑事訴訟法規定檢察官代表
    國家偵查犯罪、實施公訴，依法其有訊問被告、證人及鑑定
    人之權，證人、鑑定人並須具結，而實務運作時，檢察官偵
    查中向被告以外之人所取得之陳述，原則上均能遵守法律規
    定，不致違法取供，其可信度極高，職是，被告以外之人前
    於偵查中已具結而為證述，除反對該項供述具有證據能力之
    一方，已釋明「顯有不可信之情況」之理由外，不能遽指該
    證人於偵查中之陳述不具證據能力。證人王美玉、王錦松、
    張榮森分別於檢察官偵查時以證人身分具結所為之證述，均
    係檢察官令渠等以證人身分具結後所為之證述，有該證人之
    結文附卷可稽，被告對上開證人之證述，均未提及檢察官在
    訊問時有不法取供之情形，亦未釋明上開證人之證述有何顯
    不可信之情況，揆諸上開說明，上開證人在檢察官訊問時，
    具結前、後所為之證述，應均具有證據能力。
肆、另按被告以外之人於審判外之言詞或書面陳述，除法律有規
    定者外，不得作為證據，刑事訴訟法第一百九十九條第一項
    固定有明文。惟被告以外之人於審判外之陳述，雖不符刑事
    訴訟法第一百五十九條之一至第一百五十九條之四規定，而
    經當事人於審判程序同意作為證據，法院審酌該言詞陳述或
    書面陳述作成時之情況，認為適當者，亦得為證據；當事人
    、代理人或辯護人於法院調查證據時，知有第一百五十九條
    第一項不得為證據之情形，而未於言詞辯論終結前聲明異議
    者，視為有前項之同意，同法第一百五十九條之五亦有明文
    。復按被告以外之人於檢察事務官、司法警察官或司法警察
    調查中所為之陳述，與審判中不符時，其先前之陳述具有較
    可信之特別情況，且為證明犯罪事實存否所必要者，得為證
    據，刑事訴訟法第一百五十九條之二定有明文。是依本條規
    定，被告以外之人於檢察事務官、司法警察（官）調查時所
    為之陳述，屬傳聞證據，依同法第一百五十九條規定，本無
    證據能力，必具備「可信性」及「必要性」二要件，始例外
    得適用上開第一百五十九條之二規定，認有證據能力，採為
    證據。其中所謂「有較可信之特別情況」，係屬「信用性」
    之證據能力要件，而非「憑信性」之證據證明力，法院自應
    比較其前後陳述當時之原因、過程、內容、功能等外在環境
    加以觀察，以判斷先前之陳述，是否出於真意之供述、有無
    違法取供等，其信用性獲得確定保障之特別情況。而所稱「
    為證明犯罪事實存否所必要者」，係指就具體個案案情及相
    關卷證判斷，為發現實質真實目的，認為除該項審判外之陳
    述外，已無從再就同一供述者，取得與其上開審判外陳述之
    相同供述內容，倘以其他證據代替，亦無從達到同一目的之
    情形而言（最高法院九十六年度台上字第一四三一號判決意
    旨參照）。查證人謝啟三係與上開行賄過程發生時間緊密接
    觸之人，對於上開行求、期約及交付賄賂應知悉並較為接近
    事實之人，證人謝啟三於警詢所為之陳述，應認係親身體驗
    之客觀事實所為之證述，且係出於自己之自由意志所為陳述
    ，且未直接面對被告等，心理上因而所受壓力較小等外部情
    形觀之，彼等於警詢中較有可能據實陳述，所供顯具有較可
    信之特別情況；是無論在當時環境條件及證人謝啟三在警詢
    時所為陳述（八十七年十二月二十一日），較之在事發後在
    本院上訴審（八十九年一月十一日）、更一審（九十一年十
    月二十六）、本院更三審（九十六年四月十日）或本院更五
    審（一百年六月一日）到庭結證陳述不符相較，證人謝啟三
    在上開審判上語多保留或陳述係為擺平法院分案人員或受騙
    等情，應認證人謝啟三在上開審判中之陳述，在客觀上去觀
    察，顯係對本案之重要關係事項之陳述，多所保留或語多隱
    瞞不實，則證人謝啟三在警詢時所為之陳述，自較證人謝啟
    三在上開審判中所為陳述，在客觀上應認具有較為可信，且
    就具體個案案情及相關卷證判斷，為發現實質真實目的，認
    為除證人等上開警詢筆錄該項審判外之陳述外，已無從再就
    同一供述者，取得與其上開審判外陳述之相同供述內容，倘
    以其他證據代替，亦無從達到同一目的之情形，應認證人謝
    啟三於警詢時所為陳述，應係證明犯罪事實存否所必要者，
    揆諸前開說明，其效力不受影響，自得引用為論罪之依據。
伍、再按被告以外之人於審判外之言詞或書面陳述，除法律有規
    定者外，不得作為證據；又被告以外之人於審判外之陳述，
    雖不符合同法第一百五十九條之一至第一百五十九條之四之
    規定，但經當事人於審判程序同意作為證據，法院審酌該言
    詞陳述或書面陳述作成時之情況，認為適當者，亦得為證據
    。當事人、代理人或辯護人於法院調查證據時，知有第一百
    五十九條第一項不得為證據之情形，而未於言詞辯論終結前
    聲明異議者，視為有前項之同意，刑事訴訟法第一百五十九
    條第一項及第一百五十九條之五分別定有明文。本判決下列
    所引用之除公務員職務上製作之紀錄文書，並無顯不可信之
    情況，依刑事訴訟法第一百五十九條之四第一款規定，有證
    據能力外，其餘屬傳聞證據部分，業經檢察官、被告及林昆
    辯護人於本院審判期日中均明示同意此部分之證據有證據
    能力（見本院更五審卷(一)第一四五頁、卷(二)第一一七頁、一
    一八頁、卷(三)第九頁），並且迄至言詞辯論終結前亦未撤回
    前開同意，本院審酌上開證據資料製作時之情況，尚無違法
    不當及證明力明顯過低之瑕疵，且認為以之作為證據應屬適
    當，爰依刑事訴訟法第一百五十九條之五規定，認前揭證據
    資料均有證據能力。
陸、且按實施通訊監察時，因無法預期及控制實際監察所得之通
    訊內容及範圍，在通訊監察過程中，不免會得知在本案通訊
    監察目的範圍以外之通訊內容，此種監察所得與本案無關之
    通訊內容，如涉及受監察人是否另有其他犯罪嫌疑時，因屬
    於本案依法定程序實施通訊監察時，偶然附隨取得之證據，
    並非實施刑事訴訟程序之公務員因違背法定程序取得之證據
    ，自無刑事訴訟法第一百五十八條之四之適用，在合法監聽
    時，偶然附隨取得之另案證據資料，並非違背法定程序取得
    之證據，亦未侵害憲法所保障之人民秘密通訊權，參照刑事
    訴訟法第一百五十二條明定，允許執行人員於實施搜索或扣
    押時，對於所發現「另案應扣押之物」，得以立即採取干預
    措施而扣押之，分別送交該管法院或檢察官之同一之法理，
    及通訊保障及監察法第五條第五項、第六條第三項規定「違
    反本條規定進行監聽行為情節重大者，所取得之內容或所衍
    生之證據，於司法偵查、審判或其他程序中，均不得採為證
    據。」依上開二項規定意旨，而刑事訴訟法第一百五十八條
    之四之規定，違法監聽如情節並非重大者，所取得之監聽內
    容及所衍生之證據，仍應就人權保障及公共利益之均衡維護
    予以權衡決定，而非當然不得為證據，則依「舉重以明輕」
    之法理，在合法監聽時，偶然附隨取得之另案證據資料，並
    非違背法定程序取得，亦未侵害憲法所保障之人民秘密通訊
    權，該偶然取得之監聽內容，亦得為認定事實之證據。又按
    執行通訊監察所取得之證據，其監聽且經錄音者與僅監聽而
    未錄音者，兩者之證據性質截然不同，後者係以執行監聽者
    依聽聞所得之言詞供述或書面紀錄作為證據，固有傳聞排除
    法則或文書記載之形式上要件問題須加以斟酌，惟前者既以
    監聽之錄音本身作為證據，至其譯文僅使顯現錄音之內容而
    已，並非證據本身，亦不得視之為通訊監察另外衍生之證據
    。蓋在前者，於譯文與錄音之同一性無爭議時，固得直接以
    譯文替代錄音而呈現為證據，但於同一性有爭議時，仍不得
    不進而檢驗通訊監察之錄音證據（例如行勘驗或命辨認或實
    施鑑定），以確定錄音內容為何。故而通訊監察譯文之解讀
    ，乃證據證明力問題，屬事實審法院審認之職權，其解讀倘
    不違背經驗法則或論理法則，即不能任指為違法，最高法院
    一百年度台上字第八八號、九十九年度台上字第四六六六號
    判決意旨可資參照。查本件通訊監察之實施，有臺灣台南地
    方法院檢察署85年8 月23日南檢萬臻字第七八一號、八十七
    年七月十五日南檢萬禮字第一０二九號、八十七年八月十四
    日南檢萬禮字第一一七三號、八十七年九月十五日南檢萬禮
    字第一三０九號通訊監察書（見南部地區工作組檢送證據卷
    第二０頁、六四頁、六五頁、六七頁）為憑，其通訊監察實
    施之「合法性」並無可疵議。又本判決所引用之通訊監察譯
    文，雖為被告林昆與同案被告黃銘哲間之電話內對話，或
    為被告林昆與第三人程美繐間之電話對話，被告林昆於
    本院更一審審理時亦自承：「既然有錄音應該有講。」等語
    （見本院更一審卷第一五六頁），並經本院上訴審送請內政
    部警政署刑事警察局就監聽之電話錄音帶五捲為音質比質比
    對鑑定結果，確係被告林昆之音質、腔調乙節（詳後論述
    ），此有內政部警政署刑事警察局九十年六月二十六日（90
    ）刑鑑字第九六四七九號鑑驗通知書在卷可憑（見本院上訴
    審卷(五)第七頁正反面），亦經本院上訴審勘驗屬實（見本院
    上訴審卷(五)第五七頁），被告林昆亦就各該通訊監察譯文
    之內容亦不爭執（見本院上訴卷(五)第五八頁），本件執行通
    訊監察既經錄音，係以錄音作為證據，屬於前者，僅因譯文
    與錄音同一性無爭議之故，以譯文替代錄音證據顯現於公判
    庭，揆之前開說明，譯文不生傳聞排除法則或文書記載之形
    式上要件問題，本院是認各該通訊監察譯文俱有證據能力，
    自得作為本件認定犯罪事實之依據。
柒、被告及辯護人主張監聽譯文無證據能力云云。並以調查局電
    話監聽錄音帶及其譯文無證據能力，即調查局監聽0000
    000、0000000、000000000，僅移送0
    000000自八十五年八月二十九日十二時至同年月三十
    日十二時，八十五年八月三十一日至九月二日、八十五年九
    月十四日至九月十六日部分，其他0000000自八十五
    年八月二十五日至八月二十九日，八十五年九月五日至九月
    十一日，八十五年九月一日至九月二十二日部分等均未移送
    ，因移送單位有部分毀掉不存在，錄音不是整體的，對我們
    有利的部分不見了，僅保留對我們不利的部分，我們認為監
    聽錄音沒有證據能力云云。經本院前審向法務部調查局南部
    地區機動工作組函覆稱因該組執行貪瀆案件通訊監察監譯，
    係於截獲與案情有關之重要或可疑內容時，方逐字監譯製作
    譯文，如無可疑內容則依例並未製作譯文。經查被告林昆
    住處（○六）0000000電話，自八十五年八月二十九
    日十二時至同年月三十日十二時，九月二日至九月五日、九
    月十一日至九月十四日之原始監聽錄音帶暨相關重要譯文業
    已隨案移送臺灣台南地方法院檢察署，至同一期間林昆使
    用（○六）0000000、000000000及黃銘哲
    使用電話000000000等三線電話，因當時監譯時並
    未截獲與案情相關之重要或可疑內容，故業已予以消磁重複
    使用而未保存。本組為求慎重，特派員自本案封存之八大紙
    箱監聽錄音帶中逐一清查，僅尋獲（○六）0000000
    電話八十五年八月三十一日至九月二日，八十五年九月十四
    日至九月十六日之原始監聽錄音帶二捲，嗣因該二捲錄音帶
    並未發現與案情有關之內容，故無監聽譯文可資提供等語，
    有該組（八九）南機肅字第一○二一五號函在卷可稽（本院
    上訴字卷(一)第二二八、二二九頁）。又查法務部調查局南
    部地區機動工作組（現更名為南部地區機動工作站，下稱南
    機工作站）係於八十五年一月十八日函復臺南地檢署監聽結
    果時，建議增加對林昆使用之000000000（申登
    人林文輝）行動電話執行通訊監察，另黃銘哲使用之000
    000000行動電話，則係臺灣高等法院高雄分院檢察署
    於八十五年十一月四日依職權核發通訊監察書，併案指揮南
    機工作站執行監譯。緣當時執行通訊監察時，只對與案情有
    相關或有疑點之對話破譯，本局外勤處站亦僅就重要之監察
    內容檢附關鍵譯文函復指揮之檢察機關聲請續線，並將副本
    陳報本局，故本局局本部之卷證遠少於外勤承辦人卷宗內之
    資料，經檢視本局卷資，只有林昆於八十七年七月二十六
    日、二十七日、二十八日與八月二十四日計六通電話譯文，
    及黃銘哲於八十五年十一月十八日、二十六、二十七日計四
    通電話譯文等情，並有法務部調查局九十九年八月二十四日
    調廉參字第０九九００三八九八八０號函在卷可稽（見本院
    更五審卷(一)第二七八頁），足見當時執行通訊監察時，只對
    與案情有相關或有疑點之對話破譯，應為可採，且被告林昆
    於本院前審時亦就通訊監察譯文表示無意見（見本院重上
    更(一)字卷第二七七頁），且在實施監聽所得之資料中，並
    非不利於被告部分之監聽紀錄是否仍須封存？與監聽所得而
    據為認定被告犯罪事實之部分內容有否證據能力應屬兩事，
    究不得任意指摘監聽錄音帶及譯文即無證據能力，於理至明
    。又實施監聽之調查員黃啟元於原審到庭結證稱：「（錄音
    帶後來有整理過）對。錄音帶與譯文同，為逐字翻譯」、「
    （林昆與黃銘哲於八月三十日錄音帶可放他們聽）是八十
    五年八月三十日，此為拷貝備份的」、「（是否黃銘哲打給
    林昆）對」等語（見原審卷訴字第一八四號卷(二)第六九頁
    反面、第七十頁），於本院更五審審理時亦到庭證述：「（
    錄音帶有提到民國幾年幾月幾日以後才是錄音的內容，是否
    先顯示監聽解碼器顯示的通話時間後在顯示通話內容？）監
    聽的機器設備一直在進步，如果行動電話有顯示通話時間，
    如果是地面線市內電話，是要用解譯器解譯把通話時間與對
    方電話號碼解譯出來。」、「行動電話部分是機器本身就會
    把時間念出來，那是電腦設定，是機器本身念出來，且有附
    表。市內電話就沒有，就要靠解譯器，時間會顯示在解譯器
    上面，錄音帶放在解譯器後，就會把時間跑出來，只有字幕
    。行動電話才會報時間，市內電話是顯示在解譯器上沒有報
    時間。」、「（錄音帶內都顯示日期的聲音才有通話的內容
    ，技術上可否將A 日的通話時間唸完後，把通話內容拿掉補
    上B 日的通話內容？）我不知道，我沒有這樣做。」、「（
    公文上你簽因為沒有截獲到案情相關可疑內容，這兩線是監
    聽到什麼內容，有無保存？或是沒有監聽到？）有監聽到，
    但都是閒聊家常的事情，所以我們就沒有監譯。」、「（如
    果你們承辦人員故意將監聽譯文的時間把A日的時間掛上B日
    的內容，有無辦法證明這種變造的情形？）我不清楚，但我
    沒有這樣做。」、「（監聽譯文是否都由你製作？）是。」
    、「（是否都是按照實際聽到的內容翻譯？）我會逐字翻譯
    ，重要的部分我會聽好幾遍。」等語，足見證人黃啟元確係
    依據錄音帶內容破譯，並按實際聽到內容翻譯成監聽譯文，
    並就上開被監聽之市內電話依解譯器破譯而顯示時間，足認
    監聽譯文所記載之時間應與實際時間相符。證人黃啟元於原
    審審理時雖未具體指明錄音時間是否為該日下午二十二時五
    十五分四十三秒，然無法據此為有利被告林昆之認定。再
    者，被告林昆於本院前審時就通訊監察譯文表示無意見（
    見本院重上更(一)字卷第二七七頁），更應認本件通訊監察
    譯文具有證據能力。
乙、有罪部分：
壹、認定犯罪事實所憑之證據及理由
一、被告林昆係六十八年通過司法官特考，而其參加司法官第
    十六期附訓結業分發，於七十八年九月一日派調至臺灣臺南
    地方法院任該院法官，並於八十四年至八十六年任職期間，
    職司該院刑事訴訟之審判工作，為依據法令從事審判職務之
    人員乙節，此為被告林昆所自承（見他字第九八三號偵查
    卷第三頁反面、第四頁，下稱他字偵查卷、原審卷(二)第一百
    頁），此部分應可認定。
二、訊據上訴人即被告林昆固坦承有向台灣企銀仁德分行，分
    別以其名義貸借二百萬元，以其書記官張原銘之名義貸借一
    百五十萬元，並與黃銘哲熟識等情（見本院重上更(二)字卷九
    十四年十月六日審判筆錄第十三、十四頁）；上訴人即被告
    謝啟三固坦承先後於九月二日及九月十三日交付一百五十萬
    元、一百萬元給同案被告黃銘哲等情（見本院重上更(二)字卷
    九十四年十月六日審判筆錄第十六頁），惟均矢口否認上揭
    收受賄賂及交付賄賂犯行，林昆辯稱：伊未曾收受黃銘哲
    、謝啟三交付之賄款二百五十萬元，亦未曾要求謝啟三交付
    賄款，且八十五年九月十三日伊輪值班，不可能於當日收受
    一百萬元，同案被告黃銘哲當天在嘉義聚餐，不可能到伊住
    處交付賄款；謝啟三辯稱：係黃銘哲向伊詐稱案件要分了，
    需要二百五十萬元來打點，是要擺平「分案」，不是要行賄
    法官，嗣黃銘哲又謊稱已先行墊付一百萬元給林昆，心想
    花錢消災所以才交付上開金額給黃銘哲云云。
三、按被告、被害人或證人之陳述有部分前後不一致或相互間有
    所歧異時，究竟何者為可採，何者為不足採，法院原得本其
    自由心證予以斟酌取捨，非謂一有不符或歧異，即應認其全
    部供述均為不可採信；又告訴人供述之證據前後縱有差異，
    事實審法院依憑告訴人前後之供述證據，斟酌其他證據，本
    於經驗法則與論理法則，取其認為真實之一部作為論罪之證
    據，自屬合法，難謂所認事實與供述證據之部分不符，即指
    判決有證據上理由矛盾之違法，最高法院七十八年度台上字
    第一四六九號、九十四年度台上字第二七０三號判決著有明
    文。
四、經查：
(一)、證人即同案被告黃銘哲於警詢時證述：「八十五年八月間謝
    啟三收到前開其所涉之貪污案件起訴書後，即持該起訴書跑
    來找我，要求我將該起訴書交給林昆法官看，並要我問林
    昆該件貪污案件獲判無罪之機會有多大，我遂於當日前往
    林昆崇善路之住所將該起訴書交給林昆，林昆看了以
    後向我表示還要再研究，我於隔天應謝啟三之要求再度向林
    昆詢問，林昆向我表示該案獲判無罪的機會很大，我將
    此情形告知謝啟三，之後他便要求我積極透過林昆運作，
    務使該案能獲判無罪，惟當時該案尚未分案。」（見他字偵
    查卷第一五０頁反面、一五一頁）、於偵查中證述：「林昆
    向我借錢，後來找介紹他去中小企銀貸款二百萬元以內，
    王錦松、謝啟三他們曾拿起訴書向林昆請教法律問題。」
    （見第一四八０三號偵查卷第一一二頁反面）、於原審審理
    時供述：「（後來你們有無出去討論此案？）是啟三被起訴
    後有來找我談，要我請林法官看一看。」、「我之前拿起訴
    書給林法官看時，林法官有說沒什麼瑕疵。」、「起訴後，
    他（謝啟三）每天到我公司去，意思要我積極去找林法官來
    處理。」（見原審卷(一)第四三頁反面、第四四頁、第九十頁
    ）、於本院上訴審證述：「（是否起訴後有找林昆談此事
    ？）那時謝啟三他每天早上都來我公司談此事，且他抽中了
    一支籤說我是他的貴人。」（見本院上訴卷第一百五０頁反
    面）、於本院更一審審理時結證：「八月三十一日以前我就
    有跟他（林昆）講過謝啟三的事情，有提過這個事情，他
    說可以幫忙。」（見本院更一審卷第二五五頁）、於本院更
    三審審理時結證：「（他【謝啟三】是什麼時候請你幫他的
    忙？）地檢署起訴以後，」、「（謝啟三有無拿法院的文書
    或資料給你？）只有起訴書而已。」、「（被告林昆如何
    表示？）他說有看到起訴書可以判無罪，判無罪的機會可能
    性很高。」（見本院更三審卷(二)第六七頁、六八頁、七三頁
    ）、於本院更五審審理時亦結證：「（你有無把謝啟三被起
    訴的起訴書，拿到林昆的住處給林昆看？）好像有。」
    、「（是何人叫你把謝啟三的起訴書拿給林昆看？）當時
    好像是我先拜託林昆，他說要看起訴書的內容，好像是這
    樣，後來我就向謝啟三拿起訴書再拿給林昆看。」、「（
    起訴後，你有無跟王錦松、林昆討論良美金三角貸款案？
    ）應該曾經碰過面討論過。」、「（當時是否林昆說，臺
    南地院辦理重大刑案股，有四股，他是其中一股，如果分到
    他，就比較好辦？）我想應該是有講，如果他沒有講，我們
    也不知道法院的編制，或是做什麼事情。」（見本院更五審
    卷(二)第一六六頁、一六八頁）等語，本院參酌被告謝啟三於
    偵查中供述：「後來我被起訴後跟黃某（黃銘哲）提起，黃
    某才說要幫我活動。」（見第一四八０三號偵查卷第四六頁
    ），證人王錦松於本院上訴審審理時證述：「是後來我的案
    子被起訴之後，黃銘哲約我到他公司，他也約林昆，我是
    第三次見到他（林昆）的，他說這是自由心證，且台南地
    院刑庭有四股辦貪污案件，不一定會分到他那股的案子。」
    等語（見本院上訴卷(三)第二二頁），足見被告謝啟三於另案
    謝啟三等人貪污案件起訴後某日（尚未分案前），確將另案
    謝啟三等人貪污案之起訴書交付證人即同案被告黃銘哲，再
    由黃銘哲將起訴書交付予被告林昆，被告林昆同意幫忙
    ，並達成若案件分由被告林昆承辦，被告林昆將會違背
    職務幫忙脫罪之默契，實可認定，是認被告林昆說：「獲
    判無罪的機會很大。」，應是指如收受賄賂，有以違法判決
    將謝啟三判決無罪之空間，亦可認定。至於證人即同案被告
    黃銘哲於本院更三審審理時證述：「被告林昆要來辦貸款
    的時候拿起訴書影本給他看。」等語（見本院更三審卷(二)第
    六八頁），證人即同案被告黃銘哲此部分證述，核與事實發
    生之時間不相符合，應不足採。
(二)、查被告謝啟三所涉另案謝啟三等人貪污案件，經臺灣臺南地
    方法院檢察署檢察官起訴，而於八十五年八月二十四日付郵
    送達被告謝啟三等人乙節，此有該案起訴書一件、付郵證明
    書一紙在卷可稽（見另案謝啟三等貪污案件八十五年度偵字
    第七０二二號偵查卷(四)第一四五頁至一五四頁），則被告謝
    啟三於接到另案謝啟三等人貪污案件之起訴書後至八十五年
    八月三十日分案前，應有相當時間將另案起訴書交付與證人
    即同案被告黃銘哲，再由證人即同案被告黃銘哲轉交被告林
    昆，證人即同案被告黃銘哲上開證述，自可採信。至被告
    謝啟三於原審審理時供述：「（有無拿起訴書給林昆看過
    ？）沒有。」（見原審卷(一)第四五頁），嗣於本院更五審審
    理時卻供述：「（你違法放貸案被檢察官起訴後，你有無將
    起訴書交給黃銘哲，請黃銘哲交給林昆看？）經過這麼久
    ，我是否有拿給黃銘哲起訴書，我現在還莫名其妙，我現在
    沒有這個印象，是否有我真的不記得。」（見本院更五審卷
    (三)第三一頁）等語，足見被告謝啟三對此部分情節或陳述不
    實或語多保留，被告謝啟三此部分供述，實難資為有利被告
    林昆之認定。
(三)、上揭被告謝啟三係欲脫卸其所犯上開貪污案件之刑責，因而
    在上開時地與證人即同案被告黃銘哲見面，知悉其所涉上開
    貪污案件分由被告林昆審理時，就有關被告林昆審理之
    謝啟三等人貪污案件，進行行求（要求）、期約，並於上開
    時、地交付（收受）賄款即現金二百五十萬元之事實，業據
    證人即同案被告黃銘哲迭於警詢（見他字第九八三號偵查卷
    第一五０頁至一五二頁）、偵查中（見他字第九八三號偵查
    卷第一六０頁、一六二頁反面、一六三頁）、原審審理時（
    見原審卷(一)第四四頁、九０頁正面、一一五頁正面）、本院
    上訴審審理時（本院上訴審卷(二)第二三七頁、二三八頁）供
    述明確，復於本院更一審及更五審以證人身分接受交互詰問
    時仍證述無訛（見本院更一審字卷第二五三頁至二六八頁、
    更五審卷(二)第一六六頁至一六九頁、一七一頁），而證人即
    同案被告黃銘哲於八十五年八月三十一日凌晨零時許，如何
    電約被告謝啟三外出，共同商議交付二百五十萬元賄款，做
    為擺平官司判決無罪之代價，並獲得被告林昆之同意及被
    告謝啟三如何允諾交付賄款換取無罪判決，亦據被告謝啟三
    於警詢時及偵查中坦承屬實無訛（見偵字第一四八０三號偵
    查卷第七頁、四五頁、四六頁），核與證人即謝啟三之妻王
    美玉於警詢時及偵查中供述情節大致相符（見偵字第一四八
    ○三號卷第二頁正反面、第四一、四二頁）。雖證人王美玉
    於警詢、偵查中所陳，黃銘哲向伊表示他需要用這筆錢到法
    院打點，要不然案子無法分配給他的朋友林昆承辦云云，
    於原審審理時（見原審卷(一)第二一六頁）、本院更三審審理
    時（見本院更三審卷(二)第十八頁）均陳述黃銘哲要二百五十
    萬元打點分案人員云云、於本院更五審審理時（見本院更五
    審卷(二)第一五０頁）證述黃銘哲只有說要打點，沒有說其他
    的云云，然證人王美玉對於確有交付證人即同案被告黃銘哲
    二百五十萬元乙節，卻始終如一（見他字第九八三號偵查卷
    第一六三頁、原審卷(一)第二一六頁、本院上訴卷(五)第一一三
    頁至一一五頁、本院更三審卷(二)第二二頁、二三頁、本院更
    五審卷(二)第一五三頁、一五四頁、一五五頁），惟依被告謝
    啟三於警詢時所陳：「……現在伊願意主動告訴貴組詳情，
    在違法放貸案起訴後，黃銘哲得知該案分案至林昆審理後
    ，即主動打電話約伊至金三角木瓜牛奶店前見面，見面後於
    他轎車內……，表示可以幫伊向承審法官林昆疏通以擺平
    這件官司，代價是伊需支付二百五十萬元現金供其買通林昆
    ，伊點點頭表示可以，……隔天伊即與太太召集家庭會議
    ，經討論後，大家還是覺得迫於無奈，只有接受黃銘哲所開
    條件」（見偵字第一四八○三號卷第七頁正反面）、本院更
    三審審理時證述：「（在車上黃銘哲開口要二百五十萬元，
    到底是要疏通林法官還是作何用？）要擺平我的案子。」（
    見本院更三審卷(二)第十六頁）等語，顯見證人王美玉上開所
    陳或到法院打點，要不然案子無法分配給林昆或打點分案
    人員或打點云云，語多保留，並非真實，此部分與謝啟三所
    陳不符，自無足取。又黃銘哲於本院更一審證稱：「八月三
    十一日以前我就有跟他（即指林昆）講過謝啟三的事情，
    有提起過這個事情，他說可以幫忙。」、「你跟謝啟三說這
    兩百五十萬元做何用？」，證人答「就是處理那件事情」，
    審判長問處理事情的「處理」意義要說清楚。證人答「擺平
    那件案子。」（見本院更一審卷第二五五頁、二五六頁），
    於本院更五審審理時亦結證：「（你的確有從謝啟三那邊收
    到他送過來的二百五十萬元？）是。」、「（這二百五十萬
    元，有交給林昆？）謝啟三分兩次拿來，我有分兩次交給
    林昆。」、「（這二百五十萬元的數字，是何人提出來的
    ？）是我跟謝啟三說的。」、「（你為何要說二百五十萬？
    ）我當時也不知道為何說這個數字，我說完後才跟林昆說
    ，林昆本來要更多，我還跟林昆說他們上班的人有困難
    ，我說既然案子在你手上，我已經跟人家說二百五十萬元，
    你就幫他處理。」、「（後來林昆答應二百五十萬元？）
    是。」、「（你說謝啟三去你辦公室，跟你談論良美金三角
    貸款案，謝啟三的意思是否要行賄承辦的法官？）他的動機
    就是要我送錢。」、「（他在分案後的八十五年八月三十日
    下午十點五十五分，跟你聯絡『分了，要馬上決定』，是要
    馬上決定什麼？）就是要趕快決定送錢。」、「（謝啟三跟
    你討論行賄承辦法官，目的是否要承辦法官判無罪？）是。
    」、「（我拿二百五十萬元，有無要你向林昆要求判無罪
    ？）你如果沒有要求無罪的話，就不會給二百五十萬元。」
    等語（見本院更五審卷(二)第一六七頁至一六九頁、一七一頁
    ），足認被告林昆與證人即同案被告黃銘哲係基於違背其
    審判職務之行為之犯意聯絡，於上開時、地，就有關另案謝
    啟三等人貪污案件以二百五十萬元作為判決無罪之代價，而
    為行求（要求）、期約之賄賂行為，並於九月二日交付（收
    受）一百五十萬元，於九月十三日交付（收受）一百萬元賄
    款乙節，應可認定，足見二百五十萬元確係交付被告林昆
    之賄款，而非要處理「分案」或打點分案人員之款項，故而
    證人王美玉此部分之證述，被告謝啟三於歷審審理時辯稱：
    二百五十萬元係擺平分案人員云云（原審卷(一)第四五頁反面
    、本院上訴審卷(一)一五八頁；卷(九)第一一０頁、更一審卷第
    二七一頁、更二審卷第一八二頁、更四審卷(四)第一九０頁、
    更五審卷(三)第三二頁），核與上開認定之事實不符，應不足
    採信。又證人即同案被告黃銘哲於八十七年十二月二十三日
    於警詢時陳述：係謝啟三打電話給伊約在臺南市○○路與忠
    義路口；林昆表示若要判無罪價碼為二百五十萬元（見他
    字第九八三號偵查卷第七五頁至七八頁），或於原審審理時
    陳稱：「（何處說的【後來有向林昆說謝副理要花二百五
    十萬元來解決此事】？）他那時常到我公司。」（見原審卷
    (一)第九０頁反面、九一頁）等語，亦與認定事實不符，不足
    採信。另被告謝啟三於偵查中證述：「在良美放貸案起訴後
    ，並且收到法院開庭通知，知道法官是林昆，有一天晚上
    十二點多，他（黃銘哲）來電話，約我在府前路金三角木瓜
    牛奶店見面。」云云（見偵字第一四八０三號偵查卷第四四
    頁反面），惟被告謝啟三所涉另案謝啟三等人貪污案件，被
    告謝啟三係在八十五年九月十一日收受開庭通知，此有臺南
    地院送達證書一紙在卷可稽（見另案謝啟三等人貪污案件原
    審卷第十八頁），而被告謝啟三既係於同年九月二日交付一
    百五十萬元予證人即同案被告黃銘哲，如前所述，故而被告
    謝啟三此部分供述，不足採信，足見被告謝啟三對於有關另
    案其所涉之上開貪污案件，明知其應受有罪之認定，否則斷
    無在分案前既如此大費周章疏通關說，分案後復又提出鉅額
    之賄款交付予該案審理之法官，亦可認定，故而被告謝啟三
    辯稱其所涉之貪污案件係無罪云云，不足採信。
(四)、賄款數額之決定：
(1)、證人黃銘哲於本院更一審審理時證稱：「（問：你為何會跟
    他說二百五十萬元的金額？）當初林法官有向台灣中小企銀
    借款，有一筆二百萬元，一筆一百五十萬元……當初保證人
    都是我，然後他又經常向我借錢，他追錢追得那麼累，所以
    那時候我就想說如果剛好有事情要幫忙，那這些錢他可以拿
    來還給銀行，那麼我保證人的責任就可以免了」、「（問：
    但是你說一個兩百萬元，一個一百五十萬元，這樣共三百五
    十萬元？）但是當初借多少錢我並不是很清楚，所以就開口
    兩百五十萬元。」（見本院更一審卷第二六一頁、二六二頁
    ），於本院更五審審理時亦為相同證述（見本院更五審卷(二)
    第一七一頁），於原審審理時並為相同之供述（見原審卷(一)
    第九０頁正面），依林昆對銀行有借款及需款週轉（詳後
    述）等情，參以黃銘哲確實有介紹林昆向謝啟三任職之銀
    行借款並擔任保證人，因而黃銘哲自己開口替林昆要求謝
    啟三交付二百五十萬元賄款，應屬可採。
(2)、雖黃銘哲於偵查中供稱：其於接獲林昆該通電話後，即前
    往林昆住處，林昆並告以要謝啟三交付二百五十萬元，
    始允判決無罪等語（見他字第九八三號卷偵查卷第七六頁反
    面），然黃銘哲於接到電話後一個小時後即與謝啟三至台南
    市○○路與忠義路口之「金三角木瓜牛奶」店碰面，參以林
    昆住於臺南市○○路一０七三巷三十一號，與「金三角木
    瓜牛奶」店仍有一段距離，依時間推算，黃銘哲應係接到電
    話隨即和謝啟三聯絡至「金三角木瓜牛奶」店見面。
(3)、黃銘哲於原審審理時供述：「（因啟三每次找你，你很煩，
    又因你擔保林昆借款，所以才與林昆商議要二百五十萬
    元來解決？）我是向啟三說後才向昆說，昆亦同意。」
    （見原審卷(一)第一一五頁正面）、於本院更一審審理證稱：
    「（問：有無向林法官說要以這二百五十萬元處理這件事情
    ？）在木瓜牛奶之前沒有討論，跟他（謝啟三）講完後，我
    就去跟林法官講。」、「……在木瓜牛奶之後，我就過去跟
    林法官講，林法官說兩百五十萬元可以。」（見本院更一審
    卷第二六二頁）；另謝啟三於偵查中亦供稱：「……有一天
    晚上他來電話，約我在府前路金三角木瓜牛奶店見面，在他
    的轎車內他向我說拿二百五十萬元給他，替我活動，我可以
    沒事，我當時點頭同意……」（見偵字第一四八○三號偵查
    卷第四五頁），足認在臺南地院另案謝啟三等人貪污案件分
    案前，林昆與黃銘哲間、謝啟三與黃銘哲間，謝啟三就有
    關另案謝啟三等人貪污案件如何脫卸刑責等情，應僅得到林
    昆願幫助脫罪之共識，基於三人是朋友之立場，衡情被告
    林昆當不致於明言若由其承辦要交付金錢，故而此時林昆
    同意幫忙，亦僅達成若案件分由林昆承辦，林昆將會
    違背職務幫忙脫罪之默契，所以在分案之前，尚談不上有期
    約賄款之情事，又基於認識之情，由兩人共同之朋友即黃銘
    哲開口講價錢，應係極合理之事。再參諸事後林昆亦收受
    款項（詳後述），且謝啟三在分案前是否同意付款亦未定，
    足見黃銘哲於偵查中所供先至林昆住處談妥二百五十萬元
    後再至「金三角木瓜牛奶」店與謝啟三見面乙節，應係黃銘
    哲記憶錯誤所致，而以黃銘哲於本院更一審審理時所證稱，
    二百五十萬元賄款之數額係黃銘哲替林昆要求於「金三角
    木瓜牛奶」店與謝啟三談妥後再去林昆住處告知乙節（見
    本院更一審卷第二六二頁），於本院更五審審理時亦為大致
    相同之證述（見本院更五審卷(二)第一六七頁），較為可採。
    證人王美玉雖於偵查中證稱，其於謝啟三與黃銘哲談妥回來
    後，其等隨即再約黃銘哲出去見面，黃銘哲開口說要二百五
    十萬元，其說其等回去看看（見他字第九八三號偵查卷第一
    六三頁正反面）、於本院更五審審理時證述：我們沒有說什
    麼，只說有需要再聯絡；我們不同意，我們沒有回答他（見
    本院更五審卷(二)第一五０頁、一五五頁）等語，然依黃銘哲
    於原審訊問時供稱：「（問：那時同意二百五十萬元？）原
    先有說好，後來半夜他兩夫妻又打電話給我約出去後要求降
    價一點」（見原審訴字卷第一宗第四四頁反面），可知王美
    玉應係於黃銘哲與其夫謝啟三談妥後，嗣後雖另再約黃銘哲
    與其等會面，然其目的應只是欲降低賄款之數額。再者，被
    告謝啟三於本院前審時雖供稱，當場伊並沒有答應，且當時
    即開到金三角載王美玉等語（見本院九十四年十月六日審判
    筆錄第十六頁），核與其先前之供詞即有不同，復與黃銘哲
    關於此部分之供述相左，自不足採。此外，關於八十五年八
    月三十一日凌晨時，黃銘哲與謝啟三談妥賄款之數額後，旋
    即由黃銘哲至林昆之住處告知林昆並獲同意之情，業經
    黃銘哲於本院前審審理時證述明確（見本院重上更(一)字卷第
    二六二頁），加以林昆先前即去電告知黃銘哲要趕快決定
    ，則黃銘哲於原審訊問時供稱，嗣林昆至其聯有公司時始
    告知林昆等語（見原審卷(一)第九十頁反面、第九一頁），
    核與本件認定事實不符，應屬記憶錯誤。應認黃銘哲於八十
    五年八月三十一日凌晨時與謝啟三要求（行求）賄款二百五
    十萬元後，於告知林昆此情時，至此達成期約賄款之合意
    。
(4)、又黃銘哲為林昆借款之保證人，且常替林昆調錢，加以
    經濟狀況不差（詳後述），因而黃銘哲將收受之二百五十萬
    元現金悉數交付林昆，自己未得到部分賄款乙情，亦屬常
    情，附為說明。
(五)、謝啟三交付賄款之證據：
(1)、第一次之一百五十萬元部分，被告謝啟三之妻王美玉於八十
    五年九月二日，自其本人及其子謝岱勳在台灣中小企銀帳號
    000000000及000000000號，各提領三十
    三萬三千元及二十六萬七千元現金，復向其二嫂即案外人黃
    素雪在上開銀行帳號000000000號提領調借九十萬
    元現金計一百五十萬元，並於當日晚上交由謝啟三並陪同送
    至黃銘哲上開住處，請其代為交付被告林昆收受，另第二
    次之一百萬元部分，於八十五年九月十三日自其子謝岱勳上
    開銀行帳戶提領十一萬九千元，自黃素雪在上開銀行帳戶提
    領調借九十萬元，除一萬九千元留供家用外，餘計一百萬元
    ，於當日晚間謝啟三由王美玉陪同送至黃銘哲上開住處，適
    黃銘哲外出，謝啟三乃將一百萬元交予其妻即不知情之戴素
    靖，請其託由黃銘哲交予林昆收受等情，除經證人即同案
    被告黃銘哲、被告謝啟三及證人王美玉、戴素靖自承及供述
    不諱外（見本院上訴審卷(五)第三六頁，本院上訴審卷(五)第九
    六頁、本院更一審卷第二七一頁、二七二頁，他字第九八三
    號偵查卷第六十頁至六二頁，原審卷(一)第一一五頁正反面、
    第一一六頁正反面、本院更三審卷(二)第十頁、二十三頁、第
    七十頁、七一頁、本院更五審卷(二)第一五三頁、一五四頁、
    一五五頁、一六七頁、一七四頁、一七五頁），復有王美玉
    、謝岱勳、黃素雪於上開日期在上開銀行帳號提款之取款憑
    條影本五紙在卷可憑（見他字第九八三號偵查卷第六三至六
    七頁）。至就第二次交付賄款一百萬元部分，黃銘哲、戴素
    靖於調查局南機組詢問時雖未供述二人曾一同前往林昆住
    處交付賄款（見他字第九八三號偵查卷第七七頁、第一一０
    頁），然查黃銘哲於該次調查中僅稱係其於當日馬上將一百
    萬元送至林昆住所交他親收等語，並未供稱未開車載戴素
    靖一同前往，而戴素靖於該次調查中僅陳稱不知行賄之事，
    亦未供稱其未陪同夫黃銘哲開車前往，二人與其等嗣後所述
    ，尚難謂有何不一致之情形。
(2)、被告謝啟三就其先前之供詞送請法務部調查局測謊，就起訴
    書事實欄第一段部分，被告謝啟三有無因違法放貸案件，經
    檢察官起訴後，央求黃銘哲代為關說疏通？有無分二次交付
    賄款與黃銘哲？再由黃銘哲轉交林昆？因被告謝啟三前有
    坦承，嗣又否認，請就其前已坦承部分測謊（是否說謊）。
    依控制問題法、混合問題法方法測謊結果就「(1)、案發時被
    告謝啟三有把賄款分二次交付黃銘哲；(2)案發時黃銘哲有收
    到謝啟三交付之賄款。」二問題測試結果無情緒波動反應，
    研判未說謊，此有該局九十一年六月二十日調科參第000
    00000000號測謊報告書附卷可稽（見本院上訴字卷
    第八宗第一頁、第七宗第一二七頁）。
(3)、綜上足徵被告謝啟三確調借二百五十萬元分別於八十五年九
    月二日及九月十三日，分二次交予黃銘哲至為明確。
(六)、黃銘哲交付賄款予林昆之證據：
(1)、被告謝啟三及證人王錦松所涉另案謝啟三等人貪污案件，於
    八十五年八月二十七日繫屬臺南地院，臺南地院於八十五年
    八月三十日，以八十五年度訴字第一０二五號案，分由被告
    林昆承審，此有該案收狀章戳及卷面影本附卷可憑（見他
    字第九八三號偵查卷第一六八頁、一六九頁）。而林昆隨
    即於八月三十日（星期五）下午十時五十五分四十三秒電告
    黃銘哲稱：「你們說那個『分仔』，要馬上決定哦」黃銘哲
    回答稱：我知道等情，並有監聽之錄音帶及譯文在卷可資佐
    證（見調查局卷第二一頁、本院上訴字卷(一)第五一頁）。而
    該通電話之內容，即係林昆告訴黃銘哲：謝啟三等人之案
    件已分由伊承審，要馬上決定是否交付賄款之暗語，亦經證
    人黃銘哲迭於偵審中自承明確（見偵字第一四八○三號偵查
    卷第一一二頁正反面、一一九頁正面第三行，原審卷(一)第四
    三頁反面），復在本院更一審審理時證述無訛（見本院更一
    審卷第二五五頁），且於本院更五審審理時結證明確（見本
    院更五審卷(二)第一六八頁、一六九頁）。至證人即同案被告
    黃銘哲於偵查中供述：「八月三十日案子分給林昆時，是
    林昆告訴你的？）是錢送過去後。」等語，顯與上開通訊
    監聽譯文內容不相符合，證人即同案被告黃銘哲此部分證述
    ，亦不足採。
(2)、徵諸黃銘哲並未在臺南地院內任職，若非被告林昆告以已
    分案之事實，豈可能如此巧合？況被告謝啟三之妻王美玉於
    偵查中陳稱：「因為他（指黃銘哲）說跟這個法官很熟，我
    們想說花錢消災。」及被告謝啟三於偵查中供稱：「（問：
    為何要交二百五十萬給黃銘哲？）他說要拿去向法官擺平這
    件事。」等語（見偵字第一四八○三號偵卷第四三頁、四六
    頁）。
(3)、再從被告林昆與黃銘哲二人電話對話之語氣及內容，並指
    稱「你們」，另參以黃銘哲、謝啟三於偵查中一致坦承，在
    另案謝啟三等人貪污案件起訴後，分由林昆承審前，即曾
    商討案情（見他字第九八三號偵查卷第一五○頁反面、第一
    五一頁，偵字第一四八○三號卷第四六頁），已如上述，亦
    足以證明謝啟三與黃銘哲、黃銘哲與林昆間，於該案分由
    林昆承審前，即分別有若案件分由林昆承辦，林昆會
    違背職務幫忙脫罪之默契，否則林昆不會於接獲案卷當日
    ，即電告黃銘哲，欲彼等馬上決定交付賄款之事。
(4)、被告謝啟三於原審審理時供述：「九月十三日是幾點交付的
    ？）二次均七點至九點間。」等語（見原審卷(一)第九二頁）
    ，此外，黃銘哲一再供承一百五十萬元及一百萬元賄款，確
    有於謝啟三九月二日及九月十三日交付當晚，立即送至林昆
    住處交其收受，且經原審及檢察官隔離訊問之結果，黃銘
    哲與其妻戴素靖就交付第二次賄款所為之供述：第二次之一
    百萬元是黃銘哲於九月十三日當晚趁送我回娘家之便，順道
    送至林昆住處交其收受，當時由黃銘哲一人下車送款，我
    則在車上等候等情，數次陳述均相符合（見原審卷(一)宗第一
    一五頁反面、第二一六頁反面，他字第九八三號卷第一四九
    頁、第一六三頁反面、第一六四頁），自堪採信。另關於九
    月二日黃銘哲就交付一百五十萬元予林昆之地點，於本院
    上訴審審理時雖供稱：係於九月二日到臺南地院載林昆時
    ，車上交給他後，載林昆到他同居人程美穗崇善路的家裡
    等語（見本院上訴卷(五)第九五頁）、於本院更五審審理時證
    稱：「他們分做兩次，第一次有打電話給你，『可能』是我
    來法院載你。」等語（見本院更五審卷(二)第一六五頁）；惟
    證人即同案被告黃銘哲於偵訊、原審訊問時則多次供稱，一
    百五十萬元賄款係送至林昆臺南市○○路之住處（見他字
    第九八三號偵查卷第七六頁反面、第七七頁，原審卷(一)第九
    一頁反面），且查依八十五年九月二日之通訊監察譯文內容
    可知，黃銘哲於該日雖可能有至臺南地院搭載林昆，且時
    點應在一般人進用晚餐之時間（見調查局卷第二二頁正反面
    ），然依謝啟三之供詞，其於八十五年九月二日交付一百五
    十萬元之賄款予黃銘哲後，回至其住處時，已係下午九點多
    了等語（見本院上訴審卷(五)第九六頁），可見黃銘哲於上開
    本院上訴審及更五審審理時，就實際交付賄款之地點或已記
    憶不清，則應以黃銘哲距案發時較為接近之時點，所為之供
    述較可採信，應認黃銘哲於八十五年九月二日，係將一百五
    十萬元賄款送至林昆台南市○○路住處。
(5)、音質比對：被告林昆於原審審理時供述：「（有打電話給
    銘哲說案件已由我承辦？）依監聽記要來看，我當天是有打
    電話給他【黃銘哲】。」等語（見原審卷(一)第四三頁正面）
    ，雖被告林昆曾抗辯調查局監聽之電話錄音五卷之真正及
    非其聲音，然經本院上訴審將錄音帶送請內政部警政署刑事
    警察局鑑驗結果，「送鑑資料共計錄音帶伍捲，影本譯文伍
    張，初步檢視錄音帶之外觀結構，未發現遭外力破壞」、「
    語音圖譜分析比對：比對字數共二十二字，其中相符字數十
    九字，約佔百分之八六．四」、「語音聆聽比對：未知語者
    與已知語者間之語音音質、腔調等無明顯不同之處」、「結
    論：參考國際鑑定協會語音比對結論標準，鑑驗結果『很可
    能確認』」，可知錄音帶之內容應顯係被告林昆之音質、
    腔調無訛，此有內政部警政署刑事警察局九十年六月二十六
    日（90）刑鑑字第九六四七九號鑑驗通知書在卷可憑（見本
    院上訴審卷(五)第七頁正反面）。則被告林昆曾抗辯調查局
    監聽之電話錄音五卷之真正及非其聲音，均非可採。
(6)、黃銘哲雖經測謊，就起訴書事實欄第一段部分，有無引介林
    昆給被告謝啟三？謝啟三因違法放貸案，有無找黃銘哲關
    說疏通？有無交付賄款與黃銘哲，並經黃銘哲轉交給林昆
    ，因黃銘哲坦承上開情節，就其坦承事實進行測謊（是否說
    謊），經依控制問題法、混合問題法方法測謊，測謊結果，
    黃銘哲就「(1)謝啟三有把賄款交給其；(2)其有把被告謝啟三
    賄款交給林昆；(3)林昆有收到伊轉交之賄款。」上開問
    題經測試結果，無法獲致有效反應，不能研判有無說謊，有
    法務部調查局九十一年四月二十四日調科參第000000
    00000號測謊報告書附卷可稽（見本院上訴字卷(七)第五
    頁、一二五頁），同案被告黃銘哲經測謊後，並無法經鑑測
    而推知其就上揭問題是否有說謊之情形，而黃銘哲八十五年
    九月十三日將一百萬元交付予林昆此情復與證人戴素靖證
    述相符，則應認黃銘哲關於交付賄款予林昆之供述與事實
    相符。
(7)、綜合上開事證，被告林昆與黃銘哲關係良好，黃銘哲與謝
    啟三關係亦密切，被告林昆透過黃銘哲收受謝啟三交付之
    二百五十萬元賄款之事證，至為明確。
(七)、被告林昆於分案當日確實已告知黃銘哲案件已分案：被告
    林昆於八十五年八月三十日下午十時五十五分許以電話向
    黃銘哲稱：「你們說那個『分仔』要馬上決定哦！」等語（
    見調查局卷第二一頁），經查：
(1)、林昆在本院更一審審理時經提示監察譯文訊問時即稱：「
    既然有錄音應該有講……」（見本院更一審卷第一五六頁）
    ，即已承認其確有講過上述之話語，雖其分別辯稱：「那個
    分仔，要馬上決定哦！之『那個』指黃銘哲有意購買Ａ與他
    人共有土地之持分；『分仔』指Ａ已經與共有人完成分割並
    取得原持分所有權全部；『要馬上決定哦』指Ａ有意出售上
    開土地，你是否要買要馬上決定」、「『分仔』應為某一名
    叫『芬仔』者之人名」（見原審訴字卷第二宗第一五五頁答
    辯狀）、「『分』我是認為這是多年前的事情，我是實在無
    法想起，我們應該是在講其他事情，不是在講分案的事情…
    …」（見本院更一審卷第一五六頁）等語，然而若Ａ係林昆
    ，係發話人，又係當事人，若果真係購買土地之事，則其
    醞釀此事應當已有一段期間，則林昆焉有以前想不起來「
    分仔」所指何事之理？況購買土地並非見不得人之事，何必
    怕人監聽而用簡潔之代語通話，且黃銘哲若係要購買土地，
    衡情應當電話中立即與被告討論細節、價錢，豈有未再聞問
    之理，再者，林昆不僅始終無法解釋「芬仔」者為何人，
    所指『分仔』係指『芬仔』之人，於整句對話之語意觀之，
    亦令人難以理解，則林昆上揭就『分仔』一詞之解釋或係
    前後不一、或係答稱記不得了，益見林昆上揭飾罪之詞，
    顯與實情不符。
(2)、證人即同案被告黃銘哲則明確表示，林昆之意係指案件已
    分案由其承審，須馬上決定賄賂一事，此經證人即同案被告
    黃銘哲於偵查中供述：「（提示八十五年八月三十日晚上林
    昆打給你電話監聽譯文並告以要旨，問：這是何意？是否
    案件已分配？）……這通電話是林某通知我案件已分了，他
    要我馬上決定準備送賄款，因之前已向林昆說了這事情」
    （見偵字第一四八○三號偵查卷第一一二頁正反面）屬實。
    另證人即同案被告黃銘哲於本院更一審審理時證稱：「（林
    昆詰問：現在你說我八月三十一日晚上那一通電話給你，
    電話內容說「分仔」，要準備，你是依什麼認定我講的話內
    容是什麼意思？黃銘哲答：時間久了我回憶一下，應該在這
    天之前就有跟林法官商量過這個事情，所以他電話打來這麼
    說「分仔」，要快一點喔！我就瞭解說已經分案了。」（見
    本院更一審卷第二五五頁）明確，於本院更五審審理時亦為
    相同之證述（見本院更五審卷(二)第一六八頁、一六九頁），
    徵之上情，被告林昆與謝啟三、黃銘哲在此之前已有由林
    昆幫謝啟三擺平其官司之默契，所以分案當日林昆僅告
    知黃銘哲「分仔」，依兩人之默契，自知悉係案件已分由林
    昆審理，否則若非分到林昆審理，林昆必然加上分到
    「……」之語句，因而黃銘哲證稱其接到林昆電話就知道
    分給林昆一節，應可採信。至於林昆雖主張：「黃銘哲
    僅係其上開發話之受話人，未提出可供法院審酌之判斷依據
    即逕行代其解釋上開發話……，應不符一般經驗法則不可採
    信」（見本院更一審卷第一一六頁，林昆答辯狀）、「其
    詰問黃銘哲其係於何時、何處對黃銘哲說其可以幫忙，黃銘
    哲係以時間久了、忘記了等語搪塞，則黃銘哲上開關於分仔
    語意之自白，即有嚴重瑕疪」（見本院更二審卷，林昆九
    十四年九月十九日刑事答辯狀第八至十頁）、「黃銘哲關於
    其所說，你們說那個分仔要馬上決定等語，係黃銘哲個人意
    見及推測之詞，不得作為證據」（見本院更二審卷，林昆
    九十四年四月四日刑事準備狀第二頁）等語，按證人即同案
    被告黃銘哲，就其與林昆上開對話既係以其實際經驗為基
    礎而證述，本得為證據，自無林昆所指不得為證據之情事
    ，且依其自案發後應訊以至本院前審經交互詰問之供證詞，
    均稱係指案件已分由林昆承審此情觀之，不僅明確且前後
    證述均相符合，是應以黃銘哲之證詞較為可信。
(八)、是否值班即不可能於住處收受賄款？
(1)、被告林昆固於八十五年九月十三日在臺南地院輪值值班，
    惟當日最後處理人犯交保之時間為下午五時零五分左右等情
    ，業據原審向臺南地院查明屬實，有臺南地院八十八年八月
    十八日（八八）南院慶文字第六四七○九號函及該院八十五
    年九月至十月份輪值表、職員值夜（日）記事表、法警室收
    文簿及人犯登記簿等影本各一份在卷可佐（見原審卷(二)第五
    一頁至五九頁），核與監聽譯文中與其同居之程美繐於八十
    五年九月十三日下午五時十四分零三秒，曾打電話要林昆
    五點半出來「喂！你差不多五點半再出來就好」、「好啦！
    你現在要出發了嗎？」、「正門嗎？還是……」、「旁邊啦
    」、「好」（見調查局卷第二三頁監聽譯文）等語相符，足
    認被告林昆值班當日確於下午五時三十分左右離開臺南地
    院無疑。
(2)、又當時對話尚有「值班差不多八點半到九點」、「我們就拜
    拜完就馬上過去了」（見調查局卷第二三頁監聽譯文），所
    以當日林昆縱然有去拜拜也是時間極為短暫，否則就不會
    有「拜拜完就馬上過去」之交談，所以不可能至林富美佛堂
    拜拜後還一同用餐至晚上十時，況當日是否有一同用餐，證
    人林富美並未明確答覆，「（問：是否每次初一、十五均有
    去吃飯？答：大概吧……」（見本院上訴卷(二)第七七頁），
    證人林富美就此並無明確指證用餐等情，故而此部分亦難資
    為有利被告林昆之認定。再者用餐地點係在台南市○○路
    聖華宮素食餐廳，係在台南市區，先回住處再去用餐，亦有
    可能，且不衝突，不影響林昆當晚在家收受一百萬元賄款
    之認定，甚至林昆縱有用餐，既非留在林富美之佛堂內用
    餐（按該佛堂在台南市○○路係在台南市郊區），證人林富
    美之證詞即非可採，從而，本件黃銘哲指稱交付賄款之時間
    為當日晚上八至九時許，其所為指述並無不合理之處，反而
    被告林昆辯稱其當日不在場，不可能收受賄款云云，難以
    採信。應認被告林昆五點半離開法院，與其同居人程美繐
    相約在法院側門見面後，一同去拜拜後，在八點左右趕回市
    區住處，等候萬一有人犯時值班法警之通知，實際並未與林
    富美一起用餐，而在此時接到黃銘哲送來之賄款。
(3)、又證人即同案被告黃銘哲到庭證稱當日並無去嘉義聚餐一事
    （見本院更一審卷第二五九頁），被告林昆所辯黃銘哲當
    日去嘉義聚餐一節自不可採。被告林昆雖聲請向調查局調
    取林昆000000000號及黃銘哲00000000
    0行動電話之八十五年九月十三日之原始錄音帶全部或監聽
    譯文云云。然法務部調查局南部地區機動工作組並未就此部
    分存有監聽錄音帶及譯文，詳如下述，無從為其有利之認定
    。又證人即同案被告黃銘哲在原審訊問時供稱「（問：你去
    林法官家多久？）我按門鈴，在門口交給他即走了。」（見
    原審卷(一)第一一七頁反面）；在調查局供稱「……由我開車
    前往林昆住所，到達後由我單獨下車，進入林昆住所，
    在前院車庫將該一百萬元交林昆收取」（見他字第九八三
    號偵查卷第一五一頁反面、第一五二頁），黃銘哲在本院更
    一審審理時亦證稱「他家門打開就是車庫了。」（見本院更
    一審卷第二六０頁），林昆住家為透天厝，門口打開即車
    庫，因此黃銘哲所謂門口、車庫交付賄款並不衝突，所陳述
    交付賄款地點在被告林昆住處之門口或車庫等語並無前後
    不一。
(4)、綜上所述，被告林昆當日值班，於五點多即離開法院，所
    以在八點至九點間於其住處收受賄款，確有可能，被告林昆
    所辯不在場，無法收受賄款一節，顯難採信。
(九)、被告林昆與同案被告黃銘哲之經濟狀況比較：
(1)、被告林昆辯稱：係同案被告黃銘哲因缺錢侵吞上開被告謝
    啟三所交付之二百五十萬元云云，被告謝啟三亦附和林昆
    供述而稱黃銘哲有積欠銀行等款項，是黃銘哲騙伊錢，當時
    黃銘哲說要送錢給分案的人員云云。
(2)、惟被告林昆因缺乏資金而以黃銘哲為連帶保證人向銀行借
    錢（二百萬元），亦曾透過黃銘哲關係向黃銘哲之友人週轉
    資金，亦經證人即同案被告黃銘哲於調查站中供述甚明（見
    偵字第一四八○三號偵查卷第五五頁以下），並有台灣企銀
    仁德分行函覆本院暨檢附被告林昆開戶之印鑑卡、借據影
    本、電腦連線作業查詢單可據（見本院上訴審卷(五)第一五三
    頁至一五七頁、(六)第一０二頁以下至一０四頁），被告林昆
    供承確有請黃銘哲為連帶保證人乙情明確（見本院上訴卷
    卷(五)第一二八之一頁）。
(3)、又被告林昆另自承伊與案外人吳清泉合夥買受土地，總共
    借款二千萬元，伊另在高雄之房子，是在七十六年買的，是
    伊太太陳雲卿在付息的等語（見本院上訴卷(六)第一二七頁）
    ，被告林昆於警詢時亦供述伊每月須支付之利息總金額約
    二十六萬元左右云云（見他字第九八三號偵查卷第九頁），
    ，顯見被告林昆欠債甚多，光是每月應付之利息即很可觀
    ，一般公務員薪水應難以支應。
(4)、被告林昆雖就黃銘哲經營之聯有公司在上海商業儲蓄銀行
    匯款之來源質疑，認(1)八十五年九月五日有現金提存六八萬
    九千元；(2)八十五年九月五日跨行匯入二百萬元；(3)八十五
    年九月五日自匯六十萬元；(4)八十五年九月十二日「跨行匯
    入」一百一十萬元，而進一步指稱黃銘哲私自侵吞謝啟三之
    款項。然查上開四筆金額固與上開被告謝啟三所提之一百五
    十萬元、一百萬元、二百五十萬元之數字不符，矧經上海商
    業儲蓄銀行覆函陳稱均係該公司（指聯有公司）自他行庫匯
    入，亦顯見係聯有公司自行自他行庫調度之資金等情，有上
    海商業儲蓄銀行九十一年六月十一日上永康字第０八五號函
    可據（見本院上訴審卷(七)第一八七頁、九十一年六月十三日
    收文）。黃銘哲雖亦有為其他朋友保證，惟其經濟情況良好
    ，亦經證人即聯有公司會計陳麗卿於本院上訴審審理時證稱
    ：伊公司有跟銀行票貼幾千萬元，但公司營運正常，整年度
    有盈餘幾百萬元，自八十五年迄今均有賺錢等語（見本院上
    訴審卷(六)第一七六、一七七頁），證人李文生於本院上訴審
    審理時亦證稱：「伊興建房子，要把房子賣給黃銘哲，要以
    黃銘哲之名義借款，但他太太不肯買，實際沒有賣，由於要
    繳稅金，房子還是以他名義貸款，（想）等到以後他買時，
    才過戶給他，……本來是伊付錢，後來伊去大陸，才由黃銘
    哲付錢，……有時黃銘哲到大陸時，也有算錢，或是等伊回
    台灣再與黃銘哲算錢，伊都是給他現金。」（見本院上訴審
    卷(六)第五頁、六頁）。
(5)、基上所述，難認黃銘哲有陷於金錢或經濟困境，反而被告林
    昆有財務上之困難，與金錢上之壓力。
(十)、臺南地院當日分案時，被告林昆是否當日即可得知？
(1)、證人即臺南地院書記官蔡蘭櫻於本院上訴審審理時雖證述：
    伊於八十五年間係被告林昆之書記官，已不記得被告謝啟
    三案件何時收到，惟該案係於八十五年八月三十日分案，分
    案會在下午拿來卷宗，伊會在隔天交給法官，若是法官不在
    伊會晚一點拿給法官，由於法官在辦公室時間很少，不一定
    何時給卷宗，伊亦不知道法官為何會知道有分到此案，『可
    能』是在九月二日給法官的云云（見本院上訴審卷(六)第二五
    八頁至二六○頁、第二六二頁）。惟查案件由分案室抽籤決
    定何股承辦後，已非秘密，而法官知悉是否分到此案之途徑
    並非僅由書記官交付卷宗後始能得知，如參與分案之人告知
    或書記官交付卷宗前先以電話告知，亦可得知，或主動查詢
    或經由其他職員告知，管道不一，況且社會矚目重大案件，
    分由何人審理，法官及參與分案人員均極為注意，或相互告
    知，乃人之常情，故分案後法官即時知悉，實不足為奇，自
    不得以證人蔡蘭櫻事隔多年臆測之詞，即認被告林昆八十
    五年八月三十日分案當天尚不知該案分由其承辦，況且另案
    謝啟三等人貪污案件，被告在分案前既已知悉業已起訴在案
    ，與被告謝啟三並有上開如由其承辦則將為謝啟三脫罪默契
    ，自然較其他人會多加去關心本案情形，實無法由上開卷宗
    係何時交至被告林昆審閱，遽為有利被告林昆之認定。
(2)、證人即臺南地院前科長黃弘儀於本院上訴審審理時證稱：當
    時伊與書記官蔡蘭櫻是同辦公室，被告謝啟三案件林昆何
    時收到承辦，伊記不得了，伊係與張頂正一起分的等語；證
    人張頂正亦陳稱八十五年八月三十日刑事分案情形，已忘記
    了，書記官何時拿給法官，亦不清楚等語（見本院上訴審卷
    (七)第七七頁、七八頁），證人張淑玲亦陳稱八十五年八月三
    十日刑事分案情形，已忘記了等語（見本院上訴審卷(七)第七
    八頁）。足見時日間隔已甚遙遠，一般人均已記憶不清。
(3)、又被告謝啟三身為銀行副理，有相當社會歷練，應不致僅為
    請求如何刑事分案而迅速交付二百五十萬元之鉅款之理，此
    與一般經驗法則有違，況如果係賄賂分案人員，以謝啟三之
    社會地位，焉會輕易相信，且黃銘哲始終未向謝啟三說係交
    賄款給那位分案人員，反而不斷提及法官林昆之名，衡情
    對分案人員行賄，尚與被告謝啟三之企圖平反貪污官司有間
    ，被告謝啟三於本院前審辯稱：黃銘哲企圖行賄之對象為刑
    事分案人員云云，顯非可採。
(十一)、按貪污治罪條例所稱職務上之行為，係指公務員在其職務權
    責範圍內所應為或得為之行為而言。亦即指其權限範圍內之
    事項，而不違背其義務責任者是也。反之，若在其職權範圍
    內，不應為而為之，或應為而不為，或不正當為之，而與其
    職務上之義務責任有所違背者，則應屬同條例第四條第一項
    第五款所謂之「違背職務之行為」。因此，若公務員受賄之
    原因，係為其職務上應為或得為之行為者，則受賄人應成立
    同條例第五條第一項第三款之「對於職務上之行為收受賄賂
    或其他不正利益罪」。反之，若受賄之原因，係為其職務上
    所不應為，或應為而不為，或以不正當方式為之，而違背其
    職責者，則應成立同條例第四條第一項第五款之「對於違背
    職務之行為收受賄賂或其他不正利益罪」，兩者之要件迥不
    相同，最高法院九十四年度台上字第二四四四號判決可資參
    照，又按公務員對於其職務上行為，縱具有自由形成或裁量
    之權限（例如偵查權、公訴權、審判權、立法修法權及行政
    裁量權等），但若係因收受賄賂或其他不正利益而故意為違
    法或不當之裁量，縱在形式上具有「行使其職務上行為」之
    外觀，惟其實質上已違背國家機關賦予公務員該項職務權限
    之本旨，且悖離公務員所應忠誠踐履之責任或義務，自應為
    「違背職務行為」之評價，而非「職務上行為」之範疇。次
    按「獨立審判」係指法官在審理各類訴訟案件時，僅依自己
    的法律專業素養及良心，自由判斷，而不受外部干涉之意。
    而依據良心自由判斷並非指法官可以任意審判之意，當然必
    須依憲法及相關的法律、法規、命令、判例、法理及習慣等
    ，來作為審判的依據，只不過是法官在適用相關法規時，可
    以依自己專業的法律見解而定；在採信證據時，可以依合理
    的判斷；在量刑時，可以在法律定的範圍內，斟酌案情之性
    質、影響以及被告之態度等，做合理的裁決，法官之身分或
    職位不因審判之結果而受影響。從而，法官對於所受理之案
    件，自須本於自己法律確信，為合法、公正、妥速及時處理
    。故而認定「對於違背職務之行為」，自應視如於執行法官
    審判職務過程中所為每一決斷，是否均依據憲法、法律與其
    良心而為，並杜絕任何與法律、審判事務無關之事務（諸如
    政治壓力、輿論、金錢、關說、人事升遷等）不當干擾、介
    入或影響其對於案件心證形成的過程，此亦有最高法院九十
    六年度台上字第九二一號判決意旨可資參照。又按貪污治罪
    條例第十一條第一項之行賄罪，係以對於依據法令從事公務
    之人員，關於違背職務之行為，行求、期約或交付賄賂或其
    他不正利益為構成要件，若其所以行求、期約或交付賄賂者
    ，非為該公務員關於違背職務之行為，即難論以本罪（最高
    法院九十四年度台上字第一０三０號判決意旨參照）。經查
    ：
(1)、上揭被告謝啟三係欲脫卸其所犯貪污案件之刑責，因而在上
    開時地與證人即同案被告黃銘哲見面，知悉其所涉上開貪污
    案件分由被告林昆審理時，就有關被告林昆審理之謝啟
    三等人貪污案件，進行行求（要求）、期約，並於上開時、
    地交付（收受）賄款即現金二百五十萬元之事實，已如上所
    述（見理由欄四、(三)之理由）。則被告謝啟三有關上開貪污
    案件經檢察官起訴，依起訴書內容被告林昆、謝啟三與證
    人即同案被告黃銘哲均認為上開貪污案件，依法應屬有罪，
    而被告謝啟三為脫卸刑責獲判無罪，以金錢向被告林昆、
    同案被告黃銘哲進行行求（要求）、期約，並於上開時、地
    交付（收受）賄款即現金二百五十萬元，應可認定。
(2)、查被告謝啟三因南品建設公司上開違法放貸案，涉嫌貪污罪
    嫌，於林昆判決謝啟三無罪後，檢察官不服，提起第二審
    上訴，本院上訴審將該諭知謝啟三無罪之第一審判決撤銷，
    改判論以背信罪（見本院上訴審卷(四)第二一四頁至第二四一
    頁），嗣該案謝啟三部分復經最高法院三度經撤銷發回，然
    均先後均經本院為有罪判決，其間曾兩度論以公務員直接圖
    利罪，最終以背信罪定讞（見本院上訴審卷(七)第五十五頁、
    更一審卷第七十九頁、更二審卷第一九０頁、更三審卷卷(二)
    第一二四頁），此經本院調取另案謝啟三等人貪污案件全卷
    核閱屬實，此部分應可認定。
(3)、就有關被告林昆審理另案謝啟三等人貪污案件過程中，因
    被告林昆、同案被告黃銘哲與被告謝啟三就為被告謝啟三
    上開貪污案件，業已於上開時地收受（交付）賄賂二百五十
    萬元，被告林昆其後審理上開貪污案件，於執行法官審判
    職務過程中所為每一決斷，因此受到金錢之不當干擾、介入
    ，並影響其對於案件心證形成的過程，而有違背審判職務之
    行為，有下列事證可資佐證：
、被告林昆任職法官之期間，審理被告謝啟三所涉該貪污案
    ，認被告謝啟三無罪，其理由僅認：「經查：另一被告謝惠
    宗固曾於偵查中供承『有關分戶貸款之額度、利率、撥貸日
    期，由王錦松與戴初雄（事前）談妥，而王錦松或繼任之陳
    瑞佳經理均召開內部會議要求徵信人員全力配合。』、『徵
    信人員在分行內部會議指示後即依借款人之申請金額反推算
    借款人每月應有收入，使能具有償債能力。』、『因經理主
    管既已指示全力配合，我即據黃進丁等人填註不實之徵信資
    料，擬定授信竟見，予以核章』等語，惟被告謝惠宗於本院
    審理時即斷然陳稱其上開於偵查時之陳述並非事實，是被告
    謝惠宗上開偵查時之陳述與其於本院審理時之供述即有重大
    出入，已難逕以其不利被告許山鐘、謝啟三、陳瑞佳三人之
    部分為認定事實之依據；況被告許山鐘、謝啟三、陳瑞佳三
    人於審核全部良美金三角辦公大樓之分戶貸款案件時，確係
    就每一案件均依同一標準依序審查、貸放，其等三人就附表
    所示人頭戶案件與其他正常放款案件間之審查、核貸並無不
    一標準之事實，業據本院另向台企學甲分行調取台企學甲分
    行辦理上開良美金三角辦公大樓分戶貸款全部案件查明屬實
    ；再質之被告戴初雄、黃淑蓮、李秋芬三人均陳稱『向台企
    銀行學甲分行辦理上開良美金三角辦公大樓之分戶貸款時並
    未向相關台企學甲分行人員提及有人頭戶貸款案件』等語，
    而證稱被告許山鐘、謝啟三、陳瑞佳三人不知有人頭戶貸款
    情事，曾於偵查中到案作證之證人即被另一被告戴初雄利用
    為本件人頭貸款戶之如附表所示良美公司（或其關係企業）
    員工亦均未陳稱上開三名被告知悉其等貸款戶係人頭戶。綜
    上所陳，被告上開辯解自非無據而可採信。此外，又查無其
    他積極之具體證據足以證明被告許山鐘、謝啟三、陳瑞佳三
    人有何其他犯行，本件尚不能證明被告許山鐘、謝啟三、陳
    瑞佳三人犯罪至為灼然，均應為無罪之諭知，以免冤抑。」
    等語（見原審85年訴字第1025號刑事判決）。
、如附表所示餘屋因為前向臺企銀行學甲分行及彰化銀行南台
    南分行申辦建築融資貸款，即無再以南品公司名義向臺企銀
    行重複貸款或貸款額度不高乙節，業據同案被告戴初雄、黃
    淑蓮、王錦松所供承（詳調查站卷二七頁、七三頁、七七頁
    、一三七反面、一四○頁）。又同案被告戴初雄為使附表所
    示餘屋順利獲得貸款，乃指示時任良美企業總管理處財務部
    協理即同案被告黃淑蓮覓妥良美企業內資深忠誠人頭充任附
    表所示餘屋貸款人頭戶，嗣即由同案被告黃淑蓮徵詢附表所
    示良美公司資深員工同意，經過濾後呈送同案被告戴初雄核
    定，始充當人頭戶，並為答謝充任人頭之人頭戶，由同案被
    告黃淑蓮簽請同案被告戴初雄同意給予附表所示人頭戶，每
    人一至二千元良美百貨禮券以示酬謝乙情，並據同案被告戴
    初雄於偵查中供承：「本件確實是以良美公司相關員工親友
    充任人頭，俾向學甲分行申辦分戶貸款，乃指示黃淑蓮尋找
    公司內資深忠誠之員工充任良美金三角未銷售餘屋之貸款人
    頭戶，該等人頭戶如謝世昌等人之人頭戶名單係由黃淑蓮協
    助徵詢過濾後，最後交予我核定，始可充任人頭貸款戶」、
    「八十年一月底起為了良美公司股票上市，我即指示黃淑蓮
    配合代書將人頭戶不動產再行過戶回良美公司，黃淑蓮即簽
    請我核准批示發予提供名義之人頭每人數千元之良美百貨提
    貨券作為酬謝福利」（八十五年度偵字第四五五五九號卷一
    一三頁反面、一一四頁正反面）；於原審供承：「這件事發
    生在七十九年間，當時政府打壓建設公司，不許高額貸款，
    所以我才出此下策，以過戶給員工後，再辦貸款」（原審卷
    五六頁）、「（問：為何以人頭戶貸款？答）因公司不能直
    接向銀行融資，所以我才出此下策」（原審卷一六二頁反面
    ）、「將不動產過戶給員工登記後，再向銀行貸款，經數日
    後才又過回給公司」（原審卷二四九頁反面）；同案被告黃
    淑蓮於偵查中供承：「調查站所述實在」、「當初公司是為
    了需要資金才這樣做；我安排人頭貸款是戴初雄指示我辦的
    」（八十五年度偵字第四二四九號卷十三頁正反面）；於原
    審中供承：「我們都是經過員工同意過戶後才辦的」（原審
    卷五六頁），足見另案謝啟三等人貪污案件，確有將如附表
    所示餘屋，由南品公司向台灣企銀學甲分行辦理分戶貸款而
    獲取建築融資以外貸款，始虛偽登記予附表所示人頭戶，而
    上開各該證人所為不利被告謝啟三之供證，被告林昆卻僅
    【同案被告戴初雄、黃淑蓮、李秋芬三人均陳稱「向台企銀
    行學甲分行辦理上開良美金三角辦公大樓之分戶貸款時並未
    向相關台企學甲分行人員提及有人頭戶貸款案件」等語】為
    理由，而為有利被告謝啟三之認定，而就上開各該證人之供
    證，如何不採之理由，未詳為調查並說明其所憑之依據，應
    認其對於所受理之案件，並非本於自己法律確信，為合法、
    公正、妥速及時處理，而係因收受賄賂而故意為違法或不當
    之裁量。
、該案曾就附表所示餘屋分戶貸款一事，在臺企銀行學甲分行
    招開二次內部放款人員專案會議，此有陳瑞佳、王錦松於該
    案調查站之陳述（見該案調查卷66頁、68頁、71頁反、72頁
    ）。如係能按一般貸款案件處理，實無二次特別招開內部放
    款人員專案會議，要求相關徵信人員配合，是附表所示餘屋
    應係不符合分戶貸款條件。
、該案同案被告黃進丁、陳錦聰、吳忠融、吳中仁均一致供承
    ：渠等四人均未翔實查明附表所示貸款人每月應有收入，亦
    未就申貸案件所提供擔保品之實際成交價與時價，依規定訪
    價、比價，而逕依申貸戶所自陳金額為其每月應有收入，再
    以申貸戶所提供之買賣合約價款作為抵押物鑑定總價，並將
    之填載於渠等四人所承辦案件貸款戶徵信資料，再分別送由
    被告謝惠宗審核等語（詳調查卷九四頁至一三六頁）。被告
    吳中仁、吳忠融、陳錦聰、謝惠宗於偵查中亦為相同之供述
    （四五五九號偵查卷第十六頁反面、第十七頁、第三三頁、
    第三四頁、第三八頁反面、第三九頁），而被告謝惠宗更於
    偵查中已供稱：「徵信人員在分行內部會議指示後即依借款
    人之申請金額反推算借款人每月應有收入，使能具有償債能
    力」、「因經理主管既已指示全力配合，我即據黃進丁等人
    填註不實之徵信資料，擬定授信意見，予以核章」等語（詳
    八五年度偵字第四五五九號偵查卷九六頁至九九頁），並被
    告黃進丁在偵查中供稱：「徵信調查報告家庭概況及收支概
    況則係我個人主觀性判斷填入，與事實稍有出入」「全係為
    使能順利核貸出該整批貸款，經由本分行內部會議決議指示
    我等徵信人員依貸款人之申請金額反算每月應有收入，使能
    證明確具有償債能力」「調查站所述實在」「問：你在調查
    中說徵信報告是依內部會議指示，為了配合申貸金額，而自
    行填寫？是的」「當時會議是經理主持，副理、襄理、授信
    、徵信等人員參加，會中主管旨示配合申貸內容，而明知不
    實填寫的」、「本案前後經理都有在會議室指示貸款金額指
    談妥，要求我等儘量配合趕件使貸款趕快核撥。而本件徵信
    調查報告表不實在，許山鐘、謝惠宗、副理【謝啟三】他們
    應該都知道。（四二四九號偵查卷第九頁反面、十、十三、
    十四頁、五０頁反面）；顯見被告謝惠宗明知被告黃進丁、
    陳錦聰、吳忠融、吳中仁所為貸款戶徵信資料登載，純屬虛
    構，仍為初審核准貸放，並據以擬定承作放款撥貸條件，送
    由上級審核，其等均明知係人頭分戶貸款，而為迎合上級要
    求所故為，益信而有徵。被告林昆卻僅以該案【同案被告
    謝惠宗上開偵查時之陳述與其於原審審理時之供述即有重大
    出入，已難逕以其不利被告許山鐘、謝啟三、陳瑞佳三人之
    部分為認定事實之依據】為理由，遽為有利被告謝啟三之認
    定，亦未就上開各該證人之供證，如何不採之理由，詳為調
    查並說明其所憑之依據，應認其對於所受理之案件，並非本
    於自己法律確信，為合法、公正、妥速及時處理，而係因收
    受賄賂而故意為違法或不當之裁量。
、又被告林昆於本院更五審審理時供述：「（另案臺南地院
    八十五年度訴字第一０二五號八十六年九月四日你所為判決
    的附表，是否你製作的？）是。」、「（這個附表裡面，這
    些資料是依據什麼資料製作？）這應該是全部的貸款資料，
    當時我有到學甲分行調閱本案所有的貸款資料。」等語（見
    本院更五審卷(三)第三四頁反面），此有臺南地院八十五年度
    訴字第一０二五號刑事判決在卷可稽（見他字第九八三號偵
    查卷第一九三頁至二一七頁），惟查附表所示之人頭戶借款
    申請書及調查表，並非係同一日送交至被告謝啟三核章（分
    別在八十年一月十四日【二件】、分別在八十年一月十五日
    【七件】、分別在八十年一月十六日【七件】、分別在八十
    年一月十七日【四件】、分別在八十年一月十八日【一件】
    、分別在八十年一月二十三日【二件】、分別在八十年一月
    二十四日【三件】、分別在八十年一月二十五日【一件】、
    分別在八十年一月二十九日【二件】），而被告謝啟三在其
    他正常貸款戶者核章者，大部分係在八十年一月十四日至八
    十年一月十八日之間，故而被告謝啟三辯稱因貸款戶一百多
    戶，同時核章，無從告知有人頭戶云云，顯係避重就輕卸責
    之詞，不足採信，而被告林昆於製作附表時，理應相當容
    易查知，且對附表所示之人頭戶每月收入異常情形，亦可加
    以審酌。另查被告謝啟三、許山鐘於附表所示餘屋辦理分戶
    貸款時，分任台企銀行學甲分行副理與襄理職務，雖未就附
    表所示餘屋分戶貸款辦理徵授信工作，然該二人均自承於附
    表所示餘屋辦理分戶貸款時，該二人均曾事前參與被告陳瑞
    佳所召集之專案會議，且事後分任審核所有全部徵授信資料
    。則參諸該案卷附附表所示餘屋人頭戶之徵信調查報告記載
    每月收入情形，其中竟有每月收入高達8 百萬元（編號01戴
    朝雄）、140 萬元（編號10吳福明），亦有每月收入75萬元
    （編號15戴坤雄）、40萬元（編號18陳宗義）、30萬元（編
    號07翁進福）、29萬5 千元（編號21莊再春）、29萬元（編
    號13郭賢福）、25萬元（編號20王秀芬）、22萬元（編號04
    柯美琴、06陳俊宏）、20萬元（編號19游寶平）等高額收入
    。按依同案被告戴初雄在該案原審所供稱其擔任良美關係企
    業董事長月薪僅為15萬元（見該案上訴卷四494 頁），而各
    該充當附表所示餘屋人頭戶之員工或員工之親戚薪資竟高於
    董事長，衡情客觀判斷即知非屬實情，另其餘絕大多數貸款
    戶每月收入均在10萬元以上（各詳如附表所載），亦與時下
    一般員工或一般人之薪資難認相當，而有違常情。況據證人
    即貸款戶曾小娟（編號02）在該案調查站證稱：伊在79年、
    80年間月入約2 萬元，但扣除必要生活支出，所餘不過幾千
    元，該徵信報告內記載月入10萬元，非伊提供，純係徵信人
    員自行填寫，而且亦從無向伊要求提供有關伊個人收入之一
    切資料，也未向伊本人或他人查詢，甚至該調查報告將伊父
    母親收入亦加入，更是與事實不符，因伊母親於66、67年間
    已去世，伊父親亦在72、73年間死亡（見該案調查卷175 頁
    正反面）；證人柯美琴（編號04）在該案調查站證稱：該申
    貸案件係80年間伊月入約3 萬餘元，徵信調查報告記載月入
    22萬元，與事實不符（見該案他字調查卷18頁、偵4559號卷
    31頁反面、32頁）；證人陳俊宏（編號06）在該案調查站證
    稱：伊於79年10月間結婚，伊妻無業，該年伊月入約8 萬元
    ，月支出約5、6萬元，每月結餘約1、2萬元，另未投資餐廳
    ，黃進丁在徵信調查報告上登載，並非事實（見該案調查卷
    187 頁正反面）；證人翁進福（編號07）在調查站證稱：79
    年、80年間，伊雖已與友人合股成立順永企業公司並兼任技
    術員，惟當時每月固定薪俸收入所得約僅2 萬元，黃進丁在
    制作徵信調查報告時，將伊之月收入登載為30萬元，有鉅幅
    差距，黃進丁之登載之該內容並非真實（該案調查卷162 頁
    反面）；證人陳國禎（編號08）在該案調查站證稱：伊在79
    年、80年間月入約3萬餘元，加上伊妻薪資收入1萬餘元，尚
    不足5萬元，扣除家用支出，所結餘之款項也約僅2萬元上下
    ，徵信調查報告表內所填數據，絕非伊所提供（見該案調查
    卷171 頁）；證人魏安里（編號11）於偵查中證稱：伊當時
    年收入約10多萬元，月收入1 萬多元，銀行員並沒對我做徵
    信工作，並沒談到職業及收入情形（見該案偵4559號卷33頁
    反面），證人郭賢福（編號13）在該案調查站及偵查中證稱
    ：79年、80年間伊月入約3 萬餘元，未有投資其他事業，妻
    子亦無業，而扣除每月支出2萬餘元，每月之結餘約僅1萬元
    ，徵信調查報告記載月入29萬元，與事實不符，為虛構捏造
    ，徵信人員陳錦聰並未就此向伊本人、親友查詢過（見該案
    調查卷197 頁正反面）；證人莊再春（編號21）在該案調查
    站證稱：79年、80年間伊月入約3 萬餘萬元，全係薪資所得
    ，並無其他所得，該行員未向伊詢問個人財務收支情形，至
    於該欄填寫伊每月收入29萬5 千元，與事實不符，他亦無向
    伊之親友或同事查詢伊個人收支（見該案調查卷182 頁反面
    、183 頁）；證人謝世昌（編號23）在該案調查站證稱：79
    年、80年間伊月收入約5 萬元，平均月支出約3、4萬元，每
    月結餘最多也只有2 萬元，徵信報告記為16萬元，並不真實
    ，此項記載未詢問伊本人及親友，伊78年、79年之年綜合所
    得大約只有6、70萬元（見該案調查卷192頁正反面）；及證
    人李文雄（編號28）在該案調查站證稱：伊妻子並未作生意
    ，均在家裡，每月家庭收入僅有伊月薪4萬5千元，徵信報告
    內記載14萬元收入，並不實在，且亦無任何學甲分行人員向
    伊或親友、伊所任職農會徵信過（見該案調查卷16 7頁反面
    ）；證人林水旺（編號29）在該案調查站證稱：79年、80年
    間伊月入約3萬5千元至4 萬元，未有其他投資，妻子亦未在
    他處任職，故家庭未有其他收入，徵信調查報告記載月入15
    萬元，該數據如何得知，伊不清楚（見該案調查卷179 頁）
    等各語，益足證各該附表所示餘屋貸款人收入情形，為各該
    徵信人員自行憑空捏造，以符合准予核貸之依據。又被告謝
    啟三、許山鐘職司審核附表所示餘屋分戶貸款案件，明知各
    該徵信報告所載貸款人收入情形，與事實不符，仍予以核可
    ，再佐以臺企銀行學甲分行曾二次召開附表所示餘屋分戶貸
    款專案會議以觀，益足認被告謝啟三、許山鐘二人，均已知
    悉本件貸款戶為人頭戶，且為迎合歷任經理即被告王錦松、
    陳瑞佳之要求，故意違法放水所致，否則豈有於徵信調查報
    告明載貸款戶每月收入8 百萬元、75萬元、40萬元、30萬元
    等高所得，遠高於良美企業負責人即同案被告戴初雄月入15
    萬元，猶審核通過擬准予放款之理，且該分戶貸款後所生之
    分期付款之利息係由良美公司給付，遂於84年4 月21日以後
    延滯清償本息，此有臺企銀行總行函送之「良美金三角分戶
    貸款專案查核報告」附卷可稽（見該案更一審卷二54至59頁
    ），則附表所示之分戶貸款戶所有之建物，原係由臺企銀行
    學甲分行承作南品公司興建之良美金三角辦公大樓建築融資
    之擔保物，且非屬附表所示分戶貸款戶所有，未出售部分應
    追加設定第一順位抵押權予主辦行（見該案原審卷第七二頁
    反面），亦被告謝啟三所明知（見本院更五審卷(三)第三四頁
    反面），陳瑞佳、許山鐘、被告謝啟三竟明知附表所示分戶
    貸款案係南品公司以人頭戶重複分散貸款，以達南品公司集
    中使用資金之目的，惟此實已減損臺企銀行對南品公司融資
    貸款擔保物價值積極利益，及因徵信不實因而增加分戶貸款
    債權無法獲滿足清償之消極利益。謝啟三係學甲分行之副理
    、許山鐘係執行學甲分行襄理職務，另陳瑞佳係學甲分行經
    理，渠等與台企銀行間，依公司法第29 條第2項、第39條規
    定係屬委任關係，對渠等受任職務負有忠實執行之義務，竟
    未依法履行誠信義務，而為不實放款行為，均足生損害於臺
    企銀行，事證已明，堪以認定。被告林昆亦僅以【況被告
    許山鐘、謝啟三、陳瑞佳三人於審核全部良美金三角辦公大
    樓之分戶貸款案件時，確係就每一案件均依同一標準依序審
    查、貸放，其等三人就附表所示人頭戶案件與其他正常放款
    案件間之審查、核貸並無不一標準之事實，業據本院另向台
    企學甲分行調取台企學甲分行辦理上開良美金三角辦公大樓
    分戶貸款全部案件查明屬實】為由，而為有利被告謝啟三之
    認定，實有未盡調查證據之事證，應認被告林昆其後審理
    上開貪污案件，於執行法官審判職務過程中所為每一決斷，
    確因受到金錢之不當干擾、介入，並影響其對於案件心證形
    成的過程，而有違背審判職務之行為，足見被告林昆透過
    同案被告黃銘哲向被告謝啟三收受前開賄賂，與被告林昆
    之對於違背審判職務之行為間，應有對價關係，實可認定。
(十二)、按刑法之共同正犯，除同謀犯僅以其參與犯罪之謀議為其犯
    罪構成要件外，一般共同正犯，係採客觀主義，以共同實施
    構成犯罪事實之行為為成立要件，共犯相互間，若有共同實
    施犯罪行為之意思，雖祇分擔一部分行為，仍應就全部犯罪
    事實共同負責；又按以自己共同犯罪之意思，事先同謀，而
    由其中一部分人實施犯罪之行為，為共同正犯。又共同實施
    犯罪行為，在合同意思範圍內，相互利用他人之行為，以達
    其犯罪之目的，原不必每一階段均參與，祇須分擔犯罪行為
    之一部，即應對於全部所發生之結果共同負責而共同正犯之
    意思聯絡，不限於事前有所協議，於行為當時，基於相互之
    認識，以共同犯罪之意思參與者，亦無礙於共同正犯之成立
    ，此有最高法院八十九年度臺上字第二五三一號、九十三年
    度臺上字第三三三二號判決意旨可資參照。查證人即同案被
    告黃銘哲於謝啟三所涉上開貪污案件分案前，已與林昆討
    論，達成若該案分由林昆承辦，渠將會違背職務幫忙謝某
    脫罪之共識。復於接獲林昆表示該案已分由其承辦之電話
    後，隨即約見謝啟三，並自行決定賄款金額二百五十萬元，
    作為林昆於該案判決謝啟三無罪之代價，要求謝啟三交付
    ，經謝啟三同意及稍後獲得林昆允諾，雙方達成期約，嗣
    又居間先後向謝啟三收取一百五十萬元及一百萬元轉交予林
    昆收受乙情，已如上述，則應認證人即同案被告黃銘哲雖
    無公務員身分，然就職司審判職務之林昆本件違背職務向
    謝啟三行求、期約及收受賄賂行為，自始與之已有所共識，
    並進而居間向謝啟三要求、期約及收受該二百五十萬元賄款
    ，足認證人即同案被告黃銘哲應與被告林昆為本件違背職
    務收受賄賂行為，應成立共同正犯。
(十三)、末按貪污治罪條例第4條第1項第2 款所謂藉勢或藉端勒索財
    物罪，以行為意圖為自己或第三人不法之所有，憑藉自己或
    他人之權勢，或以某種事由為藉口，恫嚇他人，使人畏怖生
    懼而交付財物為構成要件，其所藉勢事由雖不以在其職務範
    圍內，或與其職務有直接關係為必要，但必使人畏怖生懼而
    交付財物，始為相當。查被告謝啟三既於起訴後分案前即請
    求證人即同案被告黃銘哲代為關說疏通，並基於對於違背林
    昆審判職務之行為，為行求、期約及交付賄賂之行為，已
    如上述，尚難認被告林昆或證人即同案被告黃銘哲等人係
    憑藉自己或他人之權勢，或以某種事由為藉口，恫嚇謝啟三
    ，而使謝啟三心生畏怖恐懼而交付財物，自與貪污治罪條例
    第4條第1項第2 款所謂藉勢或藉端勒索財物罪構成要件不符
    ，被告謝啟三所辯係遭被告林昆或證人即同案被告黃銘哲
    等人藉勢或藉端勒索財物云云，不足採信。
五、綜上所述，被告林昆、謝啟三所辯，均不足採信，被告林
    昆違背職務收受賄賂及被告謝啟三交付賄賂之犯行，均堪
    認定，本件事證明確，自應依法論科。
貳、論罪科刑之理由
一、查被告林昆行為後，貪污治罪條例於九十五年五月五日修
    正第二條規定，自九十五年七月一日施行，將原第二條規定
    ：「依據法令從事公務之人員，犯本條例之罪者，依本條例
    處罰；其受公務機關委託承辦公務之人，犯本條例之罪者，
    亦同。」，修正為：「公務員犯本條例之罪者，依本條例處
    斷。」。另刑法第十條第二項對於公務員之定義原規定：「
    稱公務員者，謂依法令從事於公務之人員。」，亦於九十四
    年二月二日修正為：「稱公務員者，謂下列人員：一、依法
    令服務於國家、地方自治團體所屬機關而具有法定職務權限
    ，以及其他依法令從事公共事務，而具有法定職務權限者。
    二、受國家、地方自治團體所屬機關依法委託，從事與委託
    機關權限有關之公共事務者。」，並於九十五年七月一日施
    行，又被告林昆行為後，於民國九十四年二月二日修正公
    布之刑法第二十八條、第三十三條第五款、第六十七條、第
    六十八條等條文，已於民國九十五年七月一日施行，其中：
    、第二十八條已由原先之「二人以上共同實施犯罪之行為
    者，皆為正犯」，修正為「二人以上共同實行犯罪之行為者
    ，皆為正犯」，足見修正後刑法第二十八條之規定，已將陰
    謀共同正犯及預備共同正犯，排除在共同正犯之範疇之外。
    、第三十三條第五款由原先之「罰金：一元以上」，修正
    為「罰金：新台幣一千元以上，以百元計算之」，足見修正
    後刑法第三十三條第五款之規定已變更法定刑罰金刑最低刑
    度為新台幣一千元。、第六十七條、第六十八條由原先之
    「有期徒刑加減者，其最高度及最低度同加減之」、「拘役
    或罰金加減者，僅加減其最高度」，修正為「有期徒刑或罰
    金加減者，其最高度及最低度同加減之」、「拘役加減者，
    僅加減其最高度」，足見罰金刑部分已由僅加減其「最高度
    」修正為「最高度及最低度」同加減之。是依上開規定，上
    開被告林昆行為後刑法第十條第二項、第二十八條、第三
    十三條第五款、第六十七條、第六十八條及貪污治罪條例第
    二條等條文之內容，於客觀上均已發生實質上之變更，自應
    依新修正刑法第二條第一項之規定予以比較適用。茲審酌被
    告林昆無論新法或舊法之規定均屬公務員，另其之行為無
    論依新法或舊法之規定，亦均屬共同正犯，新法並無有利於
    被告之情形；另修正後刑法第三十三條第五款之規定則無異
    提高法定刑罰金刑之最低刑度；至修正後刑法第六十七條及
    第六十八條之規定，則將罰金刑之最低度修正為應加減之；
    足見修正後刑法第十條第二項、第二十八條、第三十三條第
    五款、第六十七條、第六十八條及貪污治罪條例第二條之規
    定，均無有利於被告林昆之情形。是綜合比較新舊法結果
    ，以舊法較有利於被告林昆，依民國九十五年七月一日施
    行之刑法第二條第一項前段之規定，自應適用行為時法即民
    國九十五年七月一日修正施行前刑法第十條第二項、第二十
    八條、第三十三條第五款、第六十七條、第六十八條及貪污
    治罪條例第二條，合先敘明。
二、按貪污治罪條例自八十一年七月十七日修正公布全文以來，
    先後歷經八十五年十月二十三日、九十年十一月七日、及九
    十八年四月二十二日三度修正。查被告林昆行為後，前揭
    對於違背職務上之行為收受賄賂其行為期間終了係八十五年
    九月十三日，是其所涉及之法律為八十一年七月十七日修正
    公布施行之貪污治罪條例（行為時之舊法）、八十五十月二
    十五日修正公布施行之貪污治罪條例（裁判時之新法）。被
    告林昆行為時之貪污治罪條例第四條第一項第五款原規定
    ：「有左列行為之一者，處無期徒刑或十年以上有期徒刑，
    得併科新臺幣三百萬元以下罰金：五、對於違背職務上之行
    為，要求期約或收受賄賂或其他不正利益者。」，嗣於八十
    五年十月二十三日修正之貪污治罪條例第四條第一項第五款
    則規定：「有左列行為之一者，處無期徒刑或十年以上有期
    徒刑，得併科新臺幣一億元以下罰金：五、對於違背職務上
    之行為，要求期約或收受賄賂或其他不正利益者。」，足見
    八十五年十月二十三日修正公布施行之貪污治罪條例第四條
    第一項第五款對於違背職務上之行為，收受賄賂罪，其構成
    要件並未修正，除法定刑有期徒徒刑不變外，其併科罰金刑
    部分由新臺幣三百萬元以下罰金，提高至一億元以下罰金，
    故而比較結果，修正後之新法對於被告林昆並無較有利之
    情形，依新施行之刑法第二條第一項前段之規定，自應適用
    行為時法即八十一年七月十七日修正施行之貪污治罪條例第
    四條第一項第五款對於違背職務上之行為收受賄賂罪之規定
    ，併此敘明。
三、次按貪污治罪條例於九十五年五月五日修正第二條規定，自
    九十五年七月一日施行，將原第二條規定：「依據法令從事
    公務之人員，犯本條例之罪者，依本條例處罰；其受公務機
    關委託承辦公務之人，犯本條例之罪者，亦同。」，修正為
    ：「公務員犯本條例之罪者，依本條例處斷。」。再者刑法
    第十條第二項對於公務員之定義原規定：「稱公務員者，謂
    依法令從事於公務之人員。」，修正為：「稱公務員者，謂
    下列人員：一、依法令服務於國家、地方自治團體所屬機關
    而具有法定職務權限，以及其他依法令從事公共事務，而具
    有法定職務權限者。二、受國家、地方自治團體所屬機關依
    法委託，從事與委託機關權限有關之公共事務者。」。故而
    貪污治罪條例第二條規定犯罪主體公務員之定義，自應回歸
    修正後刑法第十條第二項公務員定義而為認定，要言之，所
    謂「公務員」，在主體的要件上，限於服務於國家、地方自
    治團體所屬機關之公務人員，或者是依法令從事於公共事務
    而具有法定職務權限者，或是受機關委託而從事與委託機關
    權限有關之公共事務者，在事務的要件上，除了服務於國家
    或地方自治團體所屬機關之人員外，則必須是從事於公共事
    務者，而所謂公共事務必須係關於公權力行為，私經濟行為
    並不包括在內；簡言之，修法後刑法關於公務員之範圍，僅
    限縮於「與公共事務及公權力之行使相關之人員」（最高法
    院97年度台上字第1790號判決意旨可資參照。經查被告謝啟
    三雖前服務於當時臺灣企銀學甲分行之公營銀行，依修正前
    之刑法及貪污治罪條例第二條規定，固屬依法令從事公務之
    人員。然查貪污治罪條例第二條規定之犯罪主體，自應依九
    十五年七月一日施行修正後刑法第十條第二項規定，已如上
    述，則良美金三角貸款事件，核與一般民營銀行核准房屋貸
    款，並無二致，均非執行公務，應認非關國家權力實質運作
    ，乃係單純私法上之經濟行為（最高法院六十九年年度台上
    字第二九八二號判例參照）。被告謝啟三就上開良美金三角
    貸款事件，要無前述執行國家公權力可言，故而於貪污治罪
    條例第二條規定修正後，被告謝啟三其身分並非屬九十五年
    七月一日施行後刑法第十條第二項規定所稱之公務員，亦非
    貪污治罪條例第二條所規範之犯罪主體，修正後有關公務員
    之範圍既已限縮，自屬有利於被告謝啟三，自應適用新法。
四、又按刑事法領域之公務員概念，與行政法上之公務員概念，
    二者之內涵，隨立法目的及刑事政策之不同而有差異。刑法
    上公務員，係指「依據法令」從事於公務之人員，至貪污治
    罪條例乃刑法之特別法，因此在論述上，刑法上關於公務員
    之概念，在貪污治罪條例之適用上亦應作同一解釋，合先敘
    明。被告林昆既有上開有審判職務之職權，則上開被告林
    昆應屬刑法上及貪污治罪條例中所謂「依據法令」從事於
    審判職務之人員無疑。查上開被告林昆，係依據法令從事
    審判職務之人員，對於上開違背職務之行為，收受上開之賄
    賂，核上開被告林昆所為，係犯八十一年七月十七日修正
    施行之行為時貪污治罪條例第四條第一項第五款之對於違背
    職務之行為收受賄賂罪，又被告林昆係有審判職務之人員
    ，竟犯上開對於違背職務之行為收受賄賂罪，應依修正前貪
    污治罪條例第七條規定，除法定刑無期徒刑依法不得加重其
    刑外，其餘均加重其刑。被告所為要求、期約賄賂之低度行
    為，應為其進而收受賄賂之高度行為所吸收，不另論罪。
五、復按貪污治罪條例自八十一年七月十七日修正公布全文以來
    ，先後歷經八十五年十月二十三日、九十年十一月七日、及
    九十八年四月二十二日三度修正。查被告謝啟三行為後，前
    揭對於依據法令從事公務之人員，關於違背職務上之行為交
    付賄賂其行為期間終了為八十五年九月十三日，是其所涉及
    之法律為八十一年七月十七日修正公布施行之貪污治罪條例
    、八十五年十月二十五日修正公布施行之貪污治罪條例。上
    開被告謝啟三行為時之貪污治罪條例第十條第一項原規定：
    「對於第二條人員，關於違背職務上之行為，行求期約或交
    付賄賂或其他不正利益者，處一年以上七年以下有期徒刑，
    得併科新臺幣三十萬元以下罰金。」；第三項原規定：「犯
    前二項之罪，於犯罪後六個月內自首者，免除其刑；逾六個
    月者，減輕或免除其刑；在偵查或審判中自白者，減輕其刑
    。」，嗣於八十五年十月二十三日修正之貪污治罪條例第十
    一條第一項（條次變更）則規定：「對於第二條人員，關於
    違背職務上之行為，行求、期約或交付賄賂或其他不正利益
    者，處一年以上七年以下有期徒刑，得併科新臺幣三百萬元
    以下罰金。」，第三項則規定：「犯前二項之罪而自首者，
    免除其刑；在偵查中或審判中自白者，減輕或免除其刑。」
    ，足見八十五年十月二十三日修正公布施行之貪污治罪條例
    第十一條第一項對於依據法令從事公務之人員，關於違背職
    務上之行為，交付賄賂罪，其構成要件並未修正，除法定刑
    有期徒刑不變外，其併科罰金刑部分由新臺幣三十萬元以下
    罰金，提高至三百萬元以下罰金，惟因被告謝啟三於偵查中
    自白，依修正後第十一條第三項後段規定減輕其刑或免除其
    刑，依刑法第六十六條規定，其減輕得減至三分之二，故而
    比較結果，修正後之新法對於被告謝啟三較有利，依新施行
    之刑法第二條第一項但書之規定，自應適用八十五年十月二
    十三日修正施行之貪污治罪條例第十一條第三項、第一項非
    依據法令從事公務之人員，對於依據法令從事公務之人員，
    關於違背職務上之行為，交付賄賂罪之規定，又貪污治罪條
    例於九十二年二月六日修正第十一條，其構成要件、刑度均
    不變，增列第二項規定，而將原規定第二項改列為第三項、
    並將原規定第三項改列為第四項，是被告謝啟三應適用現行
    有效之貪污治罪條例第十一條第三項、第一項之規定。
六、另按被告林昆雖先後2 次收受賄賂，惟該賄賂均係基於同
    一對於違背職務上之行為所分次交付者，應屬同一收受賄賂
    之數個舉動，為實質上一罪之部分行為，應非連續犯（最高
    法院八十六年度臺上字第三六九九號判決意旨參照）。本件
    被告林昆透過同案被告黃銘哲先後對被告謝啟三所為之二
    次收取賄賂行為，因均係基於同一對於違背職務上之行為收
    受賄賂之犯意，先後二次向謝啟三各收取一百五十萬元、一
    百萬元之賄款，係為達成一個對於違背職務上之行為收受賄
    賂之目的，且於密切接近之時地所實施，侵害之同一法益，
    各行為之獨立性極為薄弱，依一般社會健全觀念，在時間差
    距上，難以強行分開，在刑法評價上，以視為數個舉動之接
    續行為，合為包括之一行為予以評價，較為合理，屬接續犯
    ，而為包括之一罪。
七、查被告謝啟三為非依據法令從事公務之人員，關於林昆違
    背職務之行為，交付上述賄賂，核係犯貪污治罪條例第十一
    條第三項、第一項非依據法令從事公務之人員，對於依據法
    令從事審判職務之人員，關於違背職務上之行為，交付賄賂
    罪。本件被告謝啟三先後向被告林昆所為之二次交付賄賂
    行為，因均係基於同一對於違背職務上之行為交付賄賂之犯
    意，先後二次向林昆各交付一百五十萬元、一百萬元之賄
    款，係為達成一個對於違背職務上之行為交付賄賂之目的，
    且於密切接近之時地所實施，侵害之同一法益，各行為之獨
    立性極為薄弱，依一般社會健全觀念，在時間差距上，難以
    強行分開，在刑法評價上，以視為數個舉動之接續行為，合
    為包括之一行為予以評價，較為合理，屬接續犯，而為包括
    之一罪。
八、另被告林昆與同案被告黃銘哲，就上開對於違背職務上之
    行為，收受賄賂行為間，有犯意之聯絡及行為之分擔，應論
    以共同正犯。
九、又依貪污治罪條例第十一條第四項後段規定：「犯前三項之
    罪，在偵查或審判中自白者，減輕其刑或免除其刑。」。被
    告謝啟三於偵查中自白上開交付賄賂犯行，符合貪污治罪條
    例第十一條第四項之規定減輕其刑。
十、又上訴人等行為後，刑事妥速審判法第七條業於九十九年九
    月一日施行；規定「自第一審繫屬之日起已逾八年未能判決
    確定之案件，除依法應諭知無罪判決者外，經被告聲請，法
    院審酌下列事項，認侵害被告受迅速審判之權利，情節重大
    ，有予適當救濟之必要者，得酌量減輕其刑：一訴訟程序之
    延滯，是否係因被告之事由。二案件在法律及事實上之複雜
    程度與訴訟程序延滯之衡平關係。三其他與迅速審判有關之
    事項。」刑事妥速審判法第七條定有明文。該條規定意旨在
    就久懸未決案件，從量刑補償機制予被告一定之救濟，以保
    障被告受迅速審判之權利。法院於審酌該條各款之事項後，
    認被告之速審權確已受侵害，且情節重大，有予適當救濟之
    必要者，始得酌量減輕其刑，並非案件逾八年未能判刑確定
    ，即得當然減輕。然查本案事實繁雜，經起訴之共同被告有
    多人，被告林昆自始即否認犯罪，被告謝啟三於歷審亦否
    認犯罪，其他共同被告供詞及證人等證述一再反覆，被告林
    昆、謝啟三於歷審仍一再請求調查證據，法院為林昆、
    謝啟三之利益，審慎調查，始未能迅速審結；從形式上觀察
    ，訴訟程序尚無不當之延滯，林昆、謝啟三受迅速審判之
    權利亦無被侵害之情形，核與妥速審判法第七條之要件不合
    。
參、本院撤銷改判之理由
一、原審以被告林昆、謝啟三二人上開犯行罪證明確，因予論
    罪科刑，固非無見，然查：
(一)、原判決未詳予調查同案被告黃銘哲雖無公務員身分，然就職
    司審判職務之被告林昆本件對於違背職務向謝啟三行求、
    期約及收受賄賂行為，自始與之已有所共識，並進而居間向
    謝啟三要求、期約及收受該二百五十萬元賄款乙節，應與被
    告林昆論以共同正犯，顯有未洽。
(二)、被告謝啟三於偵查中自白，原判決未整體比較八十一年七月
    十七日施行之貪污治罪條例第十條第二項、第一項、第三項
    後段、第十一條第二項規定，與八十五年十月二十三日施行
    之貪污治罪條例第十一條第一項、第三項後段規定，逕依八
    十五年十月二十三日修正前之貪污治罪條例第十條第一項規
    定予以論罪科刑，亦有未洽。
(三)、原判決疏未詳查致認被告謝啟三與同案被告黃銘哲係犯修正
    前貪污治罪條例第十條第一項之交付賄賂罪之共同正犯，並
    有未洽。
(四)、另被告謝啟三行為後，中華民國九十六年罪犯減刑條例已於
    民國九十六年七月十六日施行，原審未及適用，亦有未洽。
(五)、被告林昆行為後刑法第十條第二項、第二十八條、第三十
    三條第五款、第六十七條、第六十八條及貪污治罪條例第二
    條，等條文業已修正，並於九十五年七月一日施行，原審未
    及比較，亦有不合。
(六)、被告林昆就八十五年十月二十七日晚上九時三十分，由同
    案被告黃銘哲向王錦松要求交付賄賂二百五十萬元之犯行，
    依後所述，尚屬不能證明，原審疏未詳查致就上開部分仍予
    以論罪科刑，並有未合。
(七)、原判決未說明被告林昆透過同案被告黃銘哲先後對被告謝
    啟三所為之二次收取賄賂行為，因均係基於同一對於違背職
    務上之行為收受賄賂之犯意，先後二次向謝啟三各收取一百
    五十萬元、一百萬元之賄款，係為達成一個對於違背職務上
    之行為收受賄賂之目的，且於密切接近之時地所實施，侵害
    之同一法益，各行為之獨立性極為薄弱，依一般社會健全觀
    念，在時間差距上，難以強行分開，在刑法評價上，以視為
    數個舉動之接續行為，合為包括之一行為予以評價，較為合
    理，屬接續犯，而為包括之一罪，亦有不當。
(八)、被告林昆於先前與謝啟三、黃銘哲商談謝啟三案件時，雖
    未與謝啟三期約賄賂，然於分案後即透過黃銘哲要求並期約
    而收受賄賂，原判決僅認定謝啟三透過黃銘哲交付賄賂予林
    昆，對於林昆透過黃銘哲向謝啟三要求及期約賄賂之行
    為置之未論，亦有未洽。
(九)、原判決未及論述被告謝啟三於案發時雖任職省屬台灣企業銀
    行學甲分行副理，於刑法第十條第二項關於公務員之定義及
    貪污治罪條例第二條在上開時間修正後，其已不具備上開修
    正後之公務員身分，顯有未妥。
(十)、原判決亦疏未詳查致認同案被告黃銘哲於接到電話後先至林
    昆住處談妥二百五十萬元後再至「金三角木瓜牛奶」店與
    謝啟三見面而達成，此部分顯與事實不相符。
二、被告林昆、謝啟三等人上訴意旨否認犯罪，仍執陳詞指摘
    原判決不當，均無理由，惟原判決既有上開可議之處，自應
    由本院將原判決關於被告林昆對於違背職務之行為，收受
    賄賂暨定應執行刑部分；及被告謝啟三部分均撤銷改判，以
    期適法。
三、爰審酌被告林昆係為審判職務之人員，不思廉潔自持，卻
    違背審判之職務，向其審理案件之被告索賄，不僅嚴重損害
    司法機關聲譽，更造成審判不公，破壞人民對公平正義之期
    待，依其於收賄犯行中所處地位、犯罪所得金額，顯見犯罪
    情節非輕；被告謝啟三為圖自己脫免刑事處罰，卻以行賄手
    段達其目的，造成公平正義無法貫撤實行，間接破壞司法風
    紀，並兼衡渠等犯罪手段、目的，行賄金額，犯後之態度等
    一切情狀，分別量處如主文第二項、第三項所示之刑，並依
    法宣告如主文第二項、第三項所示之褫奪公權。又被告謝啟
    三部分，因犯罪時間在九十六年四月二十四日以前，合於減
    刑條件，爰依中華民國九十六年罪犯減刑條例第二條第一項
    第三款之規定減其刑期二分之一，另褫奪公權部分亦比照上
    開主刑減刑標準定之。
四、按犯貪污治罪條例第四條至第六條之罪者，其所得財物，應
    予追繳，並依其情節分別沒收或發還被害人；前項財物之全
    部或一部無法追繳時，應追徵其價額，或以其財產抵償之，
    該條例第十條第一項、第三項定有明文。又共犯貪污所得財
    物採連帶沒收主義，不得分別諭知沒收。本件被告林昆與
    同案被告黃銘哲共犯貪污所得財物二百五十萬元，雖未扣案
    ，應依貪污治罪條例第十條第一項、第三項規定，就該犯罪
    所得財物予以連帶追繳沒收，如全部或一部無法追繳時，應
    以其等之財產連帶抵償之。
丙、不另為無罪諭知部分
壹、公訴意旨另略以：被告林昆被訴於收受被告謝啟三所交付
    之二百五十萬元賄款後，復基於違背其審判職務，要求交付
    賄賂之概括犯意，要黃銘哲轉知違法放貸案之王錦松，欲判
    無罪須交付二百五十萬元賄款，黃銘哲乃於八十五年十月二
    十七日晚上九時三十分許，電約王錦松至台南市新興國小側
    門見面，並在其賓士轎車內，向王錦松表示，承審法官要求
    其交付二百五十萬元，才會對其判決無罪，二人研議後，王
    錦松認為索賄價碼過高，且自認係被冤枉而未應允林昆之
    要求，嗣於八十六年九月四日林昆果對未交付賄款之王錦
    松判處有期徒刑七年六月等情，因認此部分被告林昆亦涉
    有貪污治罪條例第四條第一項第五款之對於違背職務之行為
    要求賄賂罪嫌云云。訊據被告林昆堅決否認本件犯行，辯
    稱：伊未曾要求王錦松交付賄款等語。
貳、按犯罪事實應依證據認定之，無證據不得推定其犯罪事實；
    又不能證明被告犯罪者，應諭知無罪之判決，刑事訴訟法第
    一百五十四條第二項、第三百零一條第一項分別定有明文。
    又認定犯罪事實所憑證據，客觀上須於一般人不致有所懷疑
    ，而確信其為真實程度者，始得據為有罪認定，若未達此一
    程度，而有合理懷疑存在時，即無從為有罪認定；又認定不
    利於被告之事實須依積極證據，苟積極證據不足以認定不利
    於被告之事實時，即應為有利被告之認定，更不必有何有利
    之證據，最高法院著有七十六年臺上字第四九八六號、三十
    年上字第八一六號判例在案。且檢察官就被告犯罪事實，應
    負舉證責任，並指出證明之方法。刑事訴訟法第一百六十一
    條第一項亦定有明文。因此被告並無自證無罪之義務，此乃
    無罪推定之原則。是以何項卷證資料有利於被告或不利於被
    告，應由擔任公訴角色之檢察官盡其舉證之義務，此乃上開
    法條規定公訴人於刑事訴訟程序進行中應盡之法定義務。故
    最高法院著有九十二年台上字第一二八號判例，闡明「刑事
    訴訟法第一百六十一條已於民國九十一年二月八日修正公布
    ，其第一項規定：檢察官就被告犯罪事實，應負舉證責任，
    並指出證明之方法。因此，檢察官對於起訴之犯罪事實，應
    負提出證據及說服之實質舉證責任。倘其所提出之證據，不
    足為被告有罪之積極證明，或其指出證明之方法，無從說服
    法院以形成被告有罪之心證，基於無罪推定之原則，自應為
    被告無罪判決之諭知」之意旨甚明。
參、公訴人認被告林昆另涉有上揭對於違背職務上之行為要求
    賄賂之犯行，無非係以證人王錦松之證述為其主要論據。
肆、訊據被告林昆矢口否認有何上揭對於違背職務上之行為要
    求賄賂之犯行，辯稱：伊並無透過黃銘哲向王錦松要求賄賂
    云云。經查：
一、證人即台灣企銀學甲分行經理王錦松於偵查中證述：「同年
    （八十四年）九月間，良美放貸案因調查局約談，當時報紙
    有刊登，黃銘哲看到報紙來電說，叫我有空到他那坐一坐，
    瞭解案情，我說我當時已調職，都沒有事，他說這是要看檢
    察官的自由心證，後來事情過幾天，有一天黃某主動來電，
    叫我早上八點到他公司，說要介紹林昆讓我認識，說請教
    案情，當時案件檢察官尚在偵辦中，我去的時候看到林法官
    ，請教他我是冤枉，看要如何辦。林法官說這是檢察官自由
    心證。黃某說，將來起訴後要看狀況，刑庭有四股，有四分
    之一機會由林法官承辦，這是黃某說的，我強調我是無辜的
    ，我是要請教他而已就走了，後來林法官向我們借錢，對保
    時又見一次面，後來案子起訴了，尚未收到起訴書，黃某及
    鄭和傑律師分別來電說案件由林昆承辦，後來就沒與林法
    官見面。【後來開庭我就到黃銘哲那坐一坐，黃某問我開庭
    情形，並且說那都是心證問題，我們有九個被告一起出錢還
    掉林法官貸款三百五十萬元，這是林法官的構想，我也認同
    ，叫他先去問問看，我就回去了。】後來在八十五年光復節
    上午，黃某叫我到他公司說要幫我問林昆，當天沒聯絡上
    ，第二天他叫我到他公司，他打大哥大聯絡林法官，但聯絡
    不到，【當天晚上黃某又打電話到我家，叫我到新興國小側
    面見面，我騎機車去，..，我們邊開車邊說，他說他有三個
    太太開支很大，要二百五十萬，我說我沒犯法，為何要那麼
    多，意思就好，黃某打九折，我說二百三十萬，他出二十萬
    ，我一直強調我是無辜的，但黃某都不說話。】」等語（見
    偵字第一四八０三號偵查卷第四七頁至四九頁），由上得知
    ，證人王錦松前既認同其所涉另案謝啟三等人貪污案件，由
    同案被告九人以清償林昆之借款方式，應認證人王錦松並
    非自始至終未曾有向林昆行賄之想法，其後在八十五年十
    月二十七日與黃銘哲在新興國小見面，亦非堅持其不行賄，
    只是因為行賄金額過鉅而已，又依另案謝啟三等人貪污案件
    起訴之犯罪事實觀之，證人王錦松所涉犯貪污之情節較謝啟
    三嚴重，事證亦較謝啟三明確，則證人黃銘哲陳述王錦松曾
    託張榮森向其請託關說林昆乙節，並非毫無根據。又證人
    王錦松於偵查中證述：「（黃銘哲有向你說林某還貸款的事
    ？）他有說，但我未承諾。」等語（見偵字第八０九號偵查
    卷第五五頁反面），足見證人王錦松此部分與前開其認同向
    林昆行賄之證述前後不一，實難資為不利被告林昆之認
    定。而於本院上訴審審理時另證述：「在八十五年十月二十
    七日黃銘哲約我在新興國小見面，說要二百五十萬元，他告
    訴我林昆有三個老婆，需要用錢，我告訴他我是冤枉的，
    我根本就沒有蓋章，我不要付二百五十萬元，後來他與我說
    要打九折，叫我付二百三十萬元，他要付二十萬元，我不同
    意。」、「（黃銘哲何時告訴你要二百五十萬元？）是在開
    庭前就告訴我，是林法官辦的案子。」、「（那時候談二百
    五十萬元時，是否有收傳票？）沒有的。」等語（見本院上
    訴審卷(三)第二二頁至二四頁），證人王錦松對於黃銘哲係於
    何時向其要求二百五十萬元賄賂乙節，亦核與前開所述係八
    十五年十月二十七日亦前後不一致，再者證人王錦松於本院
    上訴審審理時亦證述其於起訴後分案前與林昆見面後即未
    再見面等語（見本院上訴審卷(三)第二二頁、二四頁），足見
    證人王錦松並無親自見聞林昆確有透過黃銘哲向其要求賄
    賂之情事，故而尚難據證人王錦松具有重大瑕疵之證詞，遽
    以認定被告林昆確有上開對於違背職務上之行為要求求賄
    賂之犯行。
二、又查同案被告黃銘哲既已對於其向謝啟三收受賄款二百五十
    萬賄款並轉交予被告林昆之事實已供承不諱，如確有向王
    錦松要求賄賂一事，應無再就王錦松部分予以否認之必要。
    再者王錦松確有委託張榮森找黃銘哲向被告林昆代為關說
    疏通，惟為黃銘哲以其與王錦松之間曾因買賣股票發生摩擦
    （不愉快）而拒絕等情，此並經證人張榮森於偵查中、暨本
    院調查時證述明確可據（見偵字第一四八○三號卷第一一八
    頁反面、第一一九頁正反面、本院上訴審卷(二)第一四六頁正
    反面）。
三、證人即同案被告黃銘哲於本院上訴審審理時即陳述其上訴意
    旨請求給予免刑等語（見本院上訴審卷(二)第二三三頁），雖
    隨之於該次審理時供承：渠曾邀同王錦松、林昆在聯有公
    司商談，林昆指該貪污案渠有四分之一機會承辦，如由其
    審理，就好辦多了。以及林昆曾為此透過伊向王錦松索賄
    二百五十萬元，作為判決王某無罪之代價，王某嗣經其轉達
    後，以價碼過高，且自認係冤枉，而未接受等情（見本院上
    訴審卷(二)第二三六頁、二三八頁、二三九頁），惟證人即同
    案被告黃銘哲除該次期日供承曾向王錦松要求賄賂外，其自
    偵查中（見偵字第一四八０三號偵查卷第九二頁面）、原審
    （見原審卷(一)第八九頁反面）、本院更五審（見本院更五審
    卷(二)第一六九頁），則證人即同案被告黃銘哲應有為求免刑
    判決，故而對檢察官起訴之全部事實予以供承。檢察官又以
    林昆如未向王錦松要求交付賄賂，何以王錦松證述林昆
    要求其交付賄款之數額，亦與謝啟三交付之賄款同為二百五
    十萬元？然此部分應屬臆測之詞，實難以要求賄賂之金額一
    致，並據為不利被告林昆之認定。王錦松雖供稱：黃銘哲
    於良美建設公司違法放貸案移送台南地院檢察署偵辦消息見
    報後起訴前某日上午八時許，曾邀同伊與林昆在聯有公司
    會面商談，被告林昆與黃銘哲當場表示本案須靠「自由心
    證」，並說台南地院刑事庭有四股（指重大刑案股）即有四
    分之一的機會分由林昆承辦，如果由林昆審理，事情就
    好辦多了等語（見偵字第一四八○三號第十二、四八頁及偵
    字第八○九號卷第五五頁反面），亦無法遽以認定被告林昆
    確有透過黃銘哲要求賄賂，而其陳述之時間係在上開貪污
    案件由檢察官偵辦期間，實無法據以推論林昆即會透過黃
    銘哲向王錦松要求賄賂。雖被告林昆、黃銘哲亦坦承曾與
    王錦松見面討論案情（並非坦承交付賄賂或收受賄賂，見原
    審訴字卷第一宗第八九頁正反面、第二宗第一四九頁正反面
    ），惟亦難以遽認證人王錦松指陳：林昆曾向其要求交付
    賄款一節與事實相符。此部分被告林昆所為即與貪污治罪
    條例要求賄賂犯行之構成要件不符，自難以該罪相繩，此外
    ，復查無其他積極證據足資認定被告林昆有公訴人所指之
    前開犯行，惟此部分犯行因公訴人認與上開起訴論罪科刑部
    分犯行有裁判上一罪之連續犯關係，依審判上不可分之原則
    ，爰不另為無罪之諭知。
丁、適用之法律
壹、刑事訴訟法第三百六十九條第一項前段、第三百六十四條、
    第二百九十九條第一項前段。
貳、八十一年七月十七日施行之貪污治罪條例第二條、第四條第
    一項第五款、第七條、現行有效之貪污治罪條例第十一條第
    一項、第三項、第四項後段，第十條第一項、第三項、第十
    七條、第三條。
參、刑法第十一條前段、第二條第一項前段、但書、第三十七條
    第二項、第三項、修正前刑法第二十八條。
肆、中華民國九十六年罪犯減刑條例第二條第一項第三款、第七
    條、第十四條。
本案經檢察官郭珍妮到庭執行職務。
中    華    民    國    100    年    8    月    17    日
                  刑事第四庭    審判長法  官  吳志誠
                                      法  官  羅心芳
                                      法  官  吳森豐
以上正本證明與原本無異。
如不服本判決應於收受送達後10日內向本院提出上訴書狀，其未
敘述上訴理由者，並得於提起上訴後10日內向本院補提理由書（
均須按他造當事人之人數附繕本）「切勿逕送上級法院」。
                                      書記官  岑  玢
中    華    民    國    100    年    8    月    17    日
附錄本案論罪科刑法條：
修正前八十一年七月十七日公布貪污治罪條例第四條第一項第五
款：
有下列行為之一者，處無期徒刑或十年以上有期徒刑，得併科新
臺幣三百萬元以下罰金：
五、對於違背職務之行為，要求、期約或收受賄賂或其他不正利
    益者。
修正後貪污治罪條例第十一條第一項、第三項：
第一項：
對於第二條人員，關於違背職務之行為，行求、期約或交付賄賂
或其他不正利益者，處一年以上七年以下有期徒刑，得併科新臺
幣三百萬元以下罰金。
第三項：
不具第二條人員之身分而犯前二項之罪者，亦同。
附表：
┌─┬───┬────┬───┬───┬───┬───────┬────┐
│  │      │        │      │      │      │徵信調查報告記│        │
│編│人頭戶│申貸金額│申貸戶│連保人│徵信人│載每月臺幣收入│        │
│號│姓  名│新 臺 幣│樓層號│姓  名│姓  名├───┬───┤對保日期│
│  │      │單 位 元│      │      │      │申貸人│連保人│        │
├─┼───┼────┼───┼───┼───┼───┼───┼────┤
│01│戴朝雄│ 524萬元│19F-B │胡素珍│黃進丁│800萬 │      │79.10.09│
├─┼───┼────┼───┼───┼───┼───┼───┼────┤
│  │戴朝雄│ 577萬元│19F-B1│胡素珍│黃進丁│800萬 │      │79.10.09│
├─┼───┼────┼───┼───┼───┼───┼───┼────┤
│02│曾小娟│ 498萬元│10F-B │蘇美華│黃進丁│10萬元│25萬元│79.11.08│
├─┼───┼────┼───┼───┼───┼───┼───┼────┤
│03│郭世雄│ 594萬元│20F-A5│周  密│黃進丁│12萬元│12萬元│79.11.08│
├─┼───┼────┼───┼───┼───┼───┼───┼────┤
│04│柯美琴│ 513萬元│12F-B │林佩華│黃進丁│22萬元│28萬元│79.11.09│
├─┼───┼────┼───┼───┼───┼───┼───┼────┤
│05│周  密│ 516萬元│16F-B │郭世雄│黃進丁│10萬元│12萬元│79.11.08│
├─┼───┼────┼───┼───┼───┼───┼───┼────┤
│06│陳俊宏│ 543萬元│ 7F-C │陳國禎│黃進丁│22萬元│11萬元│79.10.08│
├─┼───┼────┼───┼───┼───┼───┼───┼────┤
│  │陳俊宏│ 516萬元│15F-B │陳國禎│黃進丁│16萬元│15萬元│79.10.08│
├─┼───┼────┼───┼───┼───┼───┼───┼────┤
│07│翁進福│1233萬元│16F-B2│黃水欽│黃進丁│30萬元│17萬元│80.01.15│
├─┼───┼────┼───┼───┼───┼───┼───┼────┤
│08│陳國禎│ 566萬元│13F-B1│陳俊宏│黃進丁│11萬元│22萬元│79.10.08│
├─┼───┼────┼───┼───┼───┼───┼───┼────┤
│  │      │        │ 9F-D │      │      │      │      │        │
│09│胡素珍│1846萬元│13F-E │戴朝雄│黃進丁│      │800萬 │79.10.09│
│  │      │        │19F-B2│      │      │      │      │        │
├─┼───┼────┼───┼───┼───┼───┼───┼────┤
│  │      │        │17F-A │      │      │      │      │        │
│10│吳福明│1400萬元│17F-B │黃碧玉│黃進丁│140萬 │      │79.10.08│
│  │      │        │17F-B1│      │      │      │      │        │
├─┼───┼────┼───┼───┼───┼───┼───┼────┤
│11│魏安里│ 527萬元│20F-A1│蘇月鳳│陳錦聰│12萬元│15萬元│79.11.09│
├─┼───┼────┼───┼───┼───┼───┼───┼────┤
│12│丁大為│ 746萬元│20F-A3│林柴山│陳錦聰│15萬元│11萬元│79.10.08│
├─┼───┼────┼───┼───┼───┼───┼───┼────┤
│13│郭賢福│1231萬元│12F-D │陳元昇│陳錦聰│29萬元│ 9萬元│79.11.08│
├─┼───┼────┼───┼───┼───┼───┼───┼────┤
│14│陳元昇│ 490萬元│ 6F-B │郭賢福│陳錦聰│ 9萬元│19萬元│79.11.08│
├─┼───┼────┼───┼───┼───┼───┼───┼────┤
│15│戴坤雄│ 594萬元│21F-A5│劉智燕│陳錦聰│75萬元│12萬元│79.10.08│
├─┼───┼────┼───┼───┼───┼───┼───┼────┤
│  │戴坤雄│ 563萬元│21F-A6│劉智燕│陳錦聰│75萬元│12萬元│79.10.08│
├─┼───┼────┼───┼───┼───┼───┼───┼────┤
│16│戴文雄│ 874萬元│13F-A │葉露凌│陳錦聰│17萬元│35萬元│79.10.08│
├─┼───┼────┼───┼───┼───┼───┼───┼────┤
│17│蘇月鳳│ 526萬元│20F-A │魏安里│陳錦聰│15萬元│12萬元│79.11.08│
├─┼───┼────┼───┼───┼───┼───┼───┼────┤
│18│陳宗義│ 577萬元│18F-B1│董金台│陳錦聰│40萬元│35萬元│79.11.09│
├─┼───┼────┼───┼───┼───┼───┼───┼────┤
│19│游寶平│ 990萬元│13F-D │戴進雄│陳錦聰│20萬元│      │79.10.01│
├─┼───┼────┼───┼───┼───┼───┼───┼────┤
│20│王秀芬│ 602萬元│ 7F-H │黃水欽│吳忠融│25萬元│17萬元│80.01.15│
├─┼───┼────┼───┼───┼───┼───┼───┼────┤
│  │王秀芬│ 727萬元│14F-B2│黃水欽│吳忠融│25萬元│17萬元│80.01.15│
├─┼───┼────┼───┼───┼───┼───┼───┼────┤
│21│莊再春│ 591萬元│19F-B3│蔡佳蓉│吳忠融│29.5萬│ 9萬元│79.10.09│
├─┼───┼────┼───┼───┼───┼───┼───┼────┤
│22│劉智燕│ 727萬元│ 7F-I │戴坤雄│吳忠融│12萬元│75萬元│79.10.08│
├─┼───┼────┼───┼───┼───┼───┼───┼────┤
│23│謝世昌│ 500萬  │15F-B1│林水旺│吳忠融│16萬元│15萬元│79.10.08│
├─┼───┼────┼───┼───┼───┼───┼───┼────┤
│  │謝世昌│ 490萬  │11F-B1│林水旺│吳忠融│16萬元│15萬元│79.10.08│
├─┼───┼────┼───┼───┼───┼───┼───┼────┤
│24│蔡佳蓉│ 513萬元│13F-B │莊再春│吳忠融│ 9萬元│29.5萬│79.10.08│
├─┼───┼────┼───┼───┼───┼───┼───┼────┤
│25│王李幸│ 511萬元│11F-B │申貸人│吳忠融│11萬元│      │80.01.31│
│  │娥    │        │      │陳麗月│      │      │      │        │
├─┼───┼────┼───┼───┼───┼───┼───┼────┤
│26│王建宗│ 576萬元│13F-B3│吳桓杰│吳忠融│19.5萬│19.5萬│79.10.08│
├─┼───┼────┼───┼───┼───┼───┼───┼────┤
│27│吳恆杰│ 567萬元│13F-C │王建宗│吳忠融│19.5萬│19.5萬│79.10.08│
├─┼───┼────┼───┼───┼───┼───┼───┼────┤
│28│李文雄│ 568萬元│16F-B1│李欣樺│吳中仁│14萬元│ 2萬元│79.11.17│
├─┼───┼────┼───┼───┼───┼───┼───┼────┤
│29│林水旺│ 727萬元│13F-B2│謝世昌│吳中仁│15萬元│16萬元│79.10.08│
├─┴───┴────┴───┴───┴───┴───┴───┴────│
│  總計申貸金額：新臺幣二億三千五百四十三萬元                          │
└───────────────────────────────────┘